---
title: 'EEE933 - Estudo de Caso 01: Comparação do IMC médio de alunos do PPGEE-UFMG entre os semestres 2016-2 e 2017-2'
author: "Amanda Moitinho, David Felipe Brochero Giraldo, Henrique Marques Cruz"
date: "`r format(Sys.Date(), '%d/%m/%Y')`"
subtitle: "Professor: Michel Bessani"
output:
  pdf_document:
    fig_caption: yes
  html_document:
    df_print: paged
---

```{r setup, results='hide', warning=FALSE, message=FALSE, echo=FALSE}
if (!require(ggplot2, quietly = TRUE)) install.packages("ggplot2")
library(ggplot2)
knitr::opts_chunk$set(echo = TRUE)
# guarda defensiva: em sistemas cujo locale padrão não é UTF-8, strings
# acentuadas escritas direto no código (legendas de tabela, labs(), etc.)
# podem sair corrompidas no PDF. Isso não deveria acontecer no RStudio em
# instalações normais, mas custa nada garantir.
for (loc in c("pt_BR.UTF-8", "en_US.UTF-8", "C.UTF-8")) {
  if (suppressWarnings(Sys.setlocale("LC_CTYPE", loc)) != "") break
}
```

## Resumo

Este estudo compara o Índice de Massa Corporal (IMC) médio de alunos de
pós-graduação do PPGEE-UFMG entre os semestres 2016-2 e 2017-2, separando a
análise por sexo conforme recomendado no enunciado. Foram conduzidos testes
$t$ de Welch para duas amostras independentes, com verificação de premissas
(normalidade via Shapiro-Wilk, homogeneidade de variância via teste F) e
teste de Wilcoxon como checagem de robustez. **Não foi encontrada diferença
estatisticamente significativa em nenhum dos dois grupos ao nível
$\alpha = 0.05$** (mulheres: $p = 0.060$; homens: $p = 0.593$). No entanto,
o tamanho de efeito estimado para o grupo feminino é grande
($d \approx 1.21$), e a análise de potência mostra que o teste está
subdimensionado (potência $\approx 48\%$) para detectar esse efeito com as
amostras disponíveis ($n=7$ e $n=4$) — ou seja, a ausência de significância
não deve ser lida como evidência de ausência de diferença. Para os homens, o
efeito estimado é pequeno ($d \approx 0.17$) com amostras bem maiores
($n=21$ em cada semestre), o que torna mais plausível que uma diferença real,
se existir, seja de magnitude pouco relevante na prática.

## Desenho experimental

### Hipóteses

Seguindo a recomendação do enunciado, a amostra foi estratificada por sexo e
dois testes independentes foram conduzidos — um para cada subpopulação:

$$\text{Mulheres:}\quad\begin{cases} H_0: \mu_{F,2016} = \mu_{F,2017}\\ H_1: \mu_{F,2016} \neq \mu_{F,2017}\end{cases} \qquad
\text{Homens:}\quad\begin{cases} H_0: \mu_{M,2016} = \mu_{M,2017}\\ H_1: \mu_{M,2016} \neq \mu_{M,2017}\end{cases}$$

Optou-se por hipóteses **bilaterais** por não haver, no enunciado ou na
literatura consultada, uma razão a priori para esperar que o IMC tenha subido
ou descido de um semestre para o outro;
se houvesse argumento para uma direção específica, o teste poderia ser
unilateral, o que aumentaria a potência para a mesma amostra.

Nível de significância adotado: $\alpha = 0.05$ por teste. 

### Descrição da coleta e consolidação dos dados

Os dois arquivos fornecidos têm formatos diferentes e exigiram consolidação
antes da análise:

- `imc_20162.csv`: separado por vírgula, colunas
  `ID, Course, Gender, Height.m, Weight.kg`. Contém alunos de **dois cursos**
  (PPGEE e ENGSIS/graduação); os registros de ENGSIS foram **excluídos**,
  pois o escopo do estudo é a pós-graduação em Engenharia Elétrica.
- `CS01_20172.csv`: separado por ponto-e-vírgula, colunas
  `Weight.kg, height.m, Sex, Age.years` (sem coluna de curso e sem ID, mas
  com idade).

**Suposição explícita:** como o arquivo de 2017-2 não tem coluna de curso e
o enunciado só menciona mistura de turmas para o arquivo de 2016-2,
assumimos que todos os registros de `CS01_20172.csv` já são de alunos do
PPGEE. 

**Limitação a registrar:** a idade só está disponível em 2017-2. Não é
possível controlar por idade de forma consistente entre os dois semestres,
o que é um confundidor em potencial para IMC.

```{r loaddata}
d16 <- read.csv("imc_20162.csv", stringsAsFactors = FALSE)
d17 <- read.csv("CS01_20172.csv", sep = ";", stringsAsFactors = FALSE)

# mantém apenas PPGEE no arquivo de 2016-2
d16 <- d16[d16$Course == "PPGEE", ]

# IMC = peso (kg) / altura (m)^2
d16$BMI <- d16$Weight.kg / (d16$Height.m^2)
d17$BMI <- d17$Weight.kg / (d17$height.m^2)

df <- data.frame(
  Semestre = factor(c(rep("2016-2", nrow(d16)), rep("2017-2", nrow(d17))),
                     levels = c("2016-2", "2017-2")),
  Sexo     = factor(c(d16$Gender, d17$Sex), levels = c("F", "M"),
                     labels = c("Feminino", "Masculino")),
  Altura   = c(d16$Height.m, d17$height.m),
  Peso     = c(d16$Weight.kg, d17$Weight.kg),
  IMC      = c(d16$BMI, d17$BMI)
)
```

## Análise Exploratória

```{r tabela-n, echo=FALSE}
knitr::kable(table(Semestre = df$Semestre, Sexo = df$Sexo),
             caption = "Número de observações por grupo")
```

O grupo feminino de 2017-2 tem apenas 4 observações — bem menor que os
demais grupos (7, 21 e 21). Isso já é um sinal de alerta para a potência do
teste correspondente, discutida mais adiante.

```{r sumario, echo=FALSE}
resumo <- aggregate(IMC ~ Semestre + Sexo, data = df, FUN = function(x)
  c(n = length(x), media = mean(x), dp = sd(x), mediana = median(x)))
resumo <- do.call(data.frame, resumo)
names(resumo) <- c("Semestre", "Sexo", "n", "Media", "DP", "Mediana")
knitr::kable(resumo, digits = 2, caption = "Estatísticas descritivas do IMC por grupo")
```

```{r boxplot, fig.width=7, fig.height=4, fig.cap="IMC por semestre, separado por sexo", echo=TRUE, message=FALSE}
ggplot(df, aes(x = Semestre, y = IMC, fill = Semestre)) +
  geom_boxplot(alpha = 0.6, outlier.shape = NA) +
  geom_jitter(width = 0.1, alpha = 0.6) +
  facet_wrap(~ Sexo) +
  labs(y = "IMC (kg/m²)", x = NULL) +
  theme_minimal() +
  theme(legend.position = "none")
```

O IMC médio feminino aparenta cair de 2016-2 para 2017-2 (de
`r round(resumo$Media[resumo$Sexo=="Feminino" & resumo$Semestre=="2016-2"],1)`
para
`r round(resumo$Media[resumo$Sexo=="Feminino" & resumo$Semestre=="2017-2"],1)`
kg/m², este último já na fronteira com a faixa de baixo peso), enquanto o
masculino se mantém praticamente estável. A dispersão é visivelmente maior
no grupo masculino, e o grupo feminino de 2017-2 tem poucos pontos e pouca
variabilidade aparente — mas isso pode ser só efeito do $n$ pequeno.

## Análise Estatística

### Verificação das premissas

```{r shapiro, echo=TRUE}
grupos <- expand.grid(Sexo = levels(df$Sexo), Semestre = levels(df$Semestre))
sw <- apply(grupos, 1, function(g) {
  x <- df$IMC[df$Sexo == g["Sexo"] & df$Semestre == g["Semestre"]]
  s <- shapiro.test(x)
  data.frame(Sexo = g["Sexo"], Semestre = g["Semestre"], n = length(x),
             W = round(s$statistic, 3), p_valor = round(s$p.value, 3))
})
knitr::kable(do.call(rbind, sw), row.names = FALSE,
             caption = "Teste de Shapiro-Wilk por grupo")
```

O único grupo em que a normalidade é rejeitada a 5% é o feminino de 2017-2
($p = 0.037$) — mas com $n=4$ o teste de Shapiro-Wilk tem potência muito
baixa para detectar não-normalidade, então esse resultado precisa ser
interpretado com cautela nos dois sentidos: nem confirma nem descarta bem a
suposição. Por segurança, reportamos abaixo também o teste de Wilcoxon
(não-paramétrico) para esse grupo.

```{r vartest, echo=TRUE}
var_F <- var.test(IMC ~ Semestre, data = df[df$Sexo == "Feminino", ])
var_M <- var.test(IMC ~ Semestre, data = df[df$Sexo == "Masculino", ])
data.frame(Sexo = c("Feminino", "Masculino"),
           F_estat = round(c(var_F$statistic, var_M$statistic), 3),
           p_valor = round(c(var_F$p.value, var_M$p.value), 3))
```

Nenhum dos dois testes F rejeita igualdade de variâncias, mas usamos o teste
$t$ de **Welch** (variâncias não necessariamente iguais) por padrão em ambos
os casos — é mais robusto e a perda de potência quando as variâncias são de
fato iguais é pequena.

### Teste de hipóteses, tamanho de efeito e intervalo de confiança

```{r cohend-fn}
cohend <- function(x, y) {
  nx <- length(x); ny <- length(y)
  sp <- sqrt(((nx - 1) * var(x) + (ny - 1) * var(y)) / (nx + ny - 2))
  (mean(x) - mean(y)) / sp
}
```

```{r teste-feminino, echo=TRUE}
xF16 <- df$IMC[df$Sexo == "Feminino" & df$Semestre == "2016-2"]
xF17 <- df$IMC[df$Sexo == "Feminino" & df$Semestre == "2017-2"]
tF <- t.test(xF16, xF17)
tF
cat("Cohen's d =", round(cohend(xF16, xF17), 2), "\n")
wF <- wilcox.test(xF16, xF17)
wF
```

```{r teste-masculino, echo=TRUE}
xM16 <- df$IMC[df$Sexo == "Masculino" & df$Semestre == "2016-2"]
xM17 <- df$IMC[df$Sexo == "Masculino" & df$Semestre == "2017-2"]
tM <- t.test(xM16, xM17)
tM
cat("Cohen's d =", round(cohend(xM16, xM17), 2), "\n")
wM <- wilcox.test(xM16, xM17)
wM
```

**Resumo:**

| Grupo | $n_1$ vs $n_2$ | $\bar{x}_{2016}$ | $\bar{x}_{2017}$ | $t$ (Welch) | $p$ | IC 95% (diferença) | Cohen's $d$ |
|---|---|---|---|---|---|---|---|
| Feminino | 7 vs 4 | 21.08 | 18.45 | 2.17 (df=8.60) | 0.060 | [-0.13, 5.41] | 1.21 (grande) |
| Masculino | 21 vs 21 | 24.94 | 24.29 | 0.54 (df=38.06) | 0.593 | [-1.79, 3.09] | 0.17 (pequeno) |

O teste de Wilcoxon confirma qualitativamente os dois resultados
($p=0.073$ para mulheres, $p=0.709$ para homens), então a violação de
normalidade no grupo feminino de 2017-2 não parece estar mudando a
conclusão.

### Potência do teste

```{r power, echo=TRUE}
power.t.test(n = mean(c(length(xF16), length(xF17))),
             delta = abs(mean(xF16) - mean(xF17)),
             sd = sqrt((var(xF16) + var(xF17)) / 2), sig.level = 0.05)

power.t.test(n = 21, delta = abs(mean(xM16) - mean(xM17)),
             sd = sqrt((var(xM16) + var(xM17)) / 2), sig.level = 0.05)

# tamanho de amostra necessário (por grupo) para 80% de potência,
# usando o tamanho de efeito observado no grupo feminino
power.t.test(delta = abs(mean(xF16) - mean(xF17)),
             sd = sqrt((var(xF16) + var(xF17)) / 2),
             sig.level = 0.05, power = 0.80)
```

Para o grupo **feminino**, a potência post-hoc é de apenas
$\approx 48\%$: mesmo que a diferença populacional real seja tão grande
quanto a observada ($d\approx1.2$), há quase metade de chance de o teste
não detectá-la com $n=7$ e $n=4$. Seriam necessários $\approx 11$
observações por semestre (quase o triplo do $n=4$ atual em 2017-2) para
atingir 80% de potência nesse tamanho de efeito. **A não-rejeição de
$H_0$ no grupo feminino é, portanto, inconclusiva — não é evidência de que
não há diferença.**

Para o grupo **masculino**, a potência post-hoc é baixíssima
($\approx 7.6\%$), mas isso reflete principalmente o fato de o efeito
estimado ser pequeno ($d\approx0.17$) e não a falta de dados — já há 21
observações por semestre. Aqui a leitura é diferente: se existir uma
diferença real, ela provavelmente é pequena o suficiente para ter pouca
relevância prática.

## Conclusões e Recomendações

- Ao nível $\alpha=0.05$, não há evidência estatística de diferença no IMC
  médio entre 2016-2 e 2017-2, nem para mulheres ($p=0.060$) nem para homens
  ($p=0.593$).
- Essa conclusão precisa ser qualificada de forma diferente para cada sexo:
  para as mulheres, o tamanho de efeito é grande mas a amostra é pequena e
  desbalanceada (7 vs. 4), então o resultado é **inconclusivo** por falta de
  potência; para os homens, a amostra é grande o bastante para que um efeito
  pequeno como o observado provavelmente reflita a ausência de diferença
  prática relevante.
- **Recomendações para melhorar o experimento:** (i) aumentar e balancear o
  tamanho amostral do subgrupo feminino em ambos os semestres — é o
  gargalo de potência do estudo; (ii) coletar idade (e, se possível, outras
  covariáveis de estilo de vida) de forma consistente nos dois semestres,
  já que faltam no arquivo de 2016-2 e são um confundidor plausível; (iii)
  se o objetivo for medir mudança ao longo do tempo (e não só diferença
  entre coortes), considerar um desenho pareado/longitudinal com os mesmos
  indivíduos, em vez de duas amostras independentes; (iv) dado que o IMC é
  um proxy limitado para composição corporal [2,3,4], complementar com outra
  métrica (ex. percentual de gordura, relação cintura-quadril) reforçaria a
  robustez das conclusões.

## Papéis da equipe

- Amanda Moitinho — _preencher papel (Relator/Verificador/etc.)_
- David Felipe Brochero Giraldo — _preencher papel_
- Henrique Marques Cruz — _preencher papel_

## Declaração sobre o uso de IA generativa e tecnologias assistidas por IA

Durante a preparação deste trabalho, os autores utilizaram o assistente de
IA Claude (Anthropic) para apoiar a estruturação do código de análise
estatística em R e a redação deste relatório. Após o uso dessa ferramenta,
os autores revisaram e editaram o conteúdo conforme necessário e assumem
total responsabilidade pelo conteúdo do relatório.
