---
title: 'EEE933 - Estudo de Caso 01: Comparação do IMC médio de alunos do PPGEE-UFMG entre os semestres 2016-2 e 2017-2'
author: "Amanda Moitinho, David Felipe Brochero Giraldo, Henrique Marques Cruz"
date: "`r format(Sys.Date(), '%d/%m/%Y')`"
subtitle: "Professor: Michel Bessani"
output:
  pdf_document:
    fig_caption: yes
  html_document:
    df_print: paged
---

```{r setup, results='hide', warning=FALSE, message=FALSE, echo=FALSE}
if (!require(ggplot2, quietly = TRUE)) install.packages("ggplot2")
library(ggplot2)
knitr::opts_chunk$set(echo = TRUE)
for (loc in c("pt_BR.UTF-8", "en_US.UTF-8", "C.UTF-8")) {
  if (suppressWarnings(Sys.setlocale("LC_CTYPE", loc)) != "") break
}
```

## Resumo

Este estudo compara o Índice de Massa Corporal (IMC) médio de alunos de
pós-graduação do PPGEE-UFMG entre os semestres 2016-2 e 2017-2, separando a
análise por sexo. Foram conduzidos testes $t$ de Welch para duas amostras
independentes, com verificação de premissas (normalidade via Shapiro-Wilk,
homogeneidade de variância via teste de Fligner-Killeen) e teste de Wilcoxon
como checagem de robustez. Para o grupo feminino, não foi encontrada diferença
estatisticamente significativa ao nível $\alpha = 0.05$ ($p = 0.060$), porém o
tamanho de efeito é grande ($d \approx 1.21$) e o teste está subdimensionado
(potência $\approx 48\%$) para detectar esse efeito com as amostras disponíveis
($n=7$ e $n=4$). Para o grupo masculino, também não há diferença significativa
($p = 0.593$) e o efeito estimado é pequeno ($d \approx 0.17$) com amostras
maiores ($n=21$ em cada semestre).

## Desenho experimental

### Hipóteses

A amostra foi estratificada por sexo e dois testes independentes foram
conduzidos, um para cada subpopulação:

$$\text{Mulheres:}\quad\begin{cases} H_0: \mu_{F,2016} = \mu_{F,2017}\\ H_1: \mu_{F,2016} \neq \mu_{F,2017}\end{cases} \qquad
\text{Homens:}\quad\begin{cases} H_0: \mu_{M,2016} = \mu_{M,2017}\\ H_1: \mu_{M,2016} \neq \mu_{M,2017}\end{cases}$$

Utilizamos hipóteses **bilaterais** por não haver razão a priori para esperar
que o IMC tenha subido ou descido de um semestre para o outro. O nível de
significância adotado é $\alpha = 0.05$ por teste.

### Descrição da coleta e consolidação dos dados

Os dois arquivos fornecidos têm formatos diferentes, exigindo consolidação:

- `imc_20162.csv`: separado por vírgula, colunas `ID, Course, Gender, Height.m,
  Weight.kg`. Contém alunos de dois cursos (PPGEE e ENGSIS/graduação); os
  registros de ENGSIS foram excluídos, pois o escopo do estudo é a
  pós-graduação em Engenharia Elétrica.
- `CS01_20172.csv`: separado por ponto-e-vírgula, colunas `Weight.kg, height.m,
  Sex, Age.years` (sem coluna de curso e sem ID, mas com idade).

**Suposição explícita:** como o arquivo de 2017-2 não tem coluna de curso e
o enunciado só menciona mistura de turmas para o arquivo de 2016-2,
assumimos que todos os registros de `CS01_20172.csv` já são de alunos do
PPGEE.

**Limitação a registrar:** a idade só está disponível em 2017-2. Não é
possível controlar por idade de forma consistente entre os dois semestres,
o que é um confundidor em potencial para IMC.

```{r loaddata}
d16 <- read.csv("imc_20162.csv", stringsAsFactors = FALSE)
d17 <- read.csv("CS01_20172.csv", sep = ";", stringsAsFactors = FALSE)

d16 <- d16[d16$Course == "PPGEE", ]

d16$BMI <- d16$Weight.kg / (d16$Height.m^2)
d17$BMI <- d17$Weight.kg / (d17$height.m^2)

df <- data.frame(
  Semestre = factor(c(rep("2016-2", nrow(d16)), rep("2017-2", nrow(d17))),
                     levels = c("2016-2", "2017-2")),
  Sexo     = factor(c(d16$Gender, d17$Sex), levels = c("F", "M"),
                     labels = c("Feminino", "Masculino")),
  Altura   = c(d16$Height.m, d17$height.m),
  Peso     = c(d16$Weight.kg, d17$Weight.kg),
  IMC      = c(d16$BMI, d17$BMI)
)
```

## Análise Exploratória

```{r tabela-n, echo=FALSE}
knitr::kable(table(Semestre = df$Semestre, Sexo = df$Sexo),
             caption = "Número de observações por grupo")
```

O grupo feminino de 2017-2 tem apenas 4 observações, bem menor que os
demais grupos (7, 21 e 21). Isso já é um sinal de alerta para a potência do
teste correspondente.

```{r sumario, echo=FALSE}
resumo <- aggregate(IMC ~ Semestre + Sexo, data = df, FUN = function(x)
  c(n = length(x), media = mean(x), dp = sd(x), mediana = median(x)))
resumo <- do.call(data.frame, resumo)
names(resumo) <- c("Semestre", "Sexo", "n", "Media", "DP", "Mediana")
knitr::kable(resumo, digits = 2, caption = "Estatísticas descritivas do IMC por grupo")
```

```{r boxplot, fig.width=7, fig.height=4, fig.cap="IMC por semestre, separado por sexo", echo=TRUE, message=FALSE}
ggplot(df, aes(x = Semestre, y = IMC, fill = Semestre)) +
  geom_boxplot(alpha = 0.6, outlier.shape = NA) +
  geom_jitter(width = 0.1, alpha = 0.6) +
  facet_wrap(~ Sexo) +
  labs(y = "IMC (kg/m²)", x = NULL) +
  theme_minimal() +
  theme(legend.position = "none")
```

O IMC médio feminino aparenta cair de 2016-2 para 2017-2, enquanto o
masculino se mantém praticamente estável. A dispersão é visivelmente maior
no grupo masculino, e o grupo feminino de 2017-2 tem poucos pontos e pouca
variabilidade aparente, mas isso pode ser só efeito do $n$ pequeno.

## Análise Estatística

### Verificação das premissas

```{r shapiro, echo=TRUE}
grupos <- expand.grid(Sexo = levels(df$Sexo), Semestre = levels(df$Semestre))
sw <- apply(grupos, 1, function(g) {
  x <- df$IMC[df$Sexo == g["Sexo"] & df$Semestre == g["Semestre"]]
  s <- shapiro.test(x)
  data.frame(Sexo = g["Sexo"], Semestre = g["Semestre"], n = length(x),
             W = round(s$statistic, 3), p_valor = round(s$p.value, 3))
})
knitr::kable(do.call(rbind, sw), row.names = FALSE,
             caption = "Teste de Shapiro-Wilk por grupo")
```

O único grupo em que a normalidade é rejeitada a 5% é o feminino de 2017-2
($p = 0.037$), mas com $n=4$ o teste de Shapiro-Wilk tem potência muito
baixa para detectar não-normalidade, então esse resultado precisa ser
interpretado com cautela nos dois sentidos: nem confirma nem descarta bem a
suposição.

```{r vartest, echo=TRUE}
fligner.test(IMC ~ Semestre, data = df[df$Sexo == "Feminino", ])
fligner.test(IMC ~ Semestre, data = df[df$Sexo == "Masculino", ])
```

Nenhum dos testes de Fligner-Killeen rejeita igualdade de variâncias, mas
utilizamos o teste $t$ de **Welch** (variâncias não necessariamente iguais)
por padrão em ambos os casos, pois é mais robusto e a perda de potência quando
as variâncias são de fato iguais é pequena.

### Teste de hipóteses, tamanho de efeito e intervalo de confiança

```{r cohend-fn}
cohend <- function(x, y) {
  nx <- length(x); ny <- length(y)
  sp <- sqrt(((nx - 1) * var(x) + (ny - 1) * var(y)) / (nx + ny - 2))
  (mean(x) - mean(y)) / sp
}
```

```{r teste-feminino, echo=TRUE}
xF16 <- df$IMC[df$Sexo == "Feminino" & df$Semestre == "2016-2"]
xF17 <- df$IMC[df$Sexo == "Feminino" & df$Semestre == "2017-2"]
tF <- t.test(xF16, xF17)
tF
cat("Cohen's d =", round(cohend(xF16, xF17), 2), "\n")
wF <- wilcox.test(xF16, xF17)
wF
```

```{r teste-masculino, echo=TRUE}
xM16 <- df$IMC[df$Sexo == "Masculino" & df$Semestre == "2016-2"]
xM17 <- df$IMC[df$Sexo == "Masculino" & df$Semestre == "2017-2"]
tM <- t.test(xM16, xM17)
tM
cat("Cohen's d =", round(cohend(xM16, xM17), 2), "\n")
wM <- wilcox.test(xM16, xM17)
wM
```

### Potência do teste

```{r power, echo=TRUE}
power.t.test(n = mean(c(length(xF16), length(xF17))),
             delta = abs(mean(xF16) - mean(xF17)),
             sd = sqrt((var(xF16) + var(xF17)) / 2), sig.level = 0.05)

power.t.test(n = 21, delta = abs(mean(xM16) - mean(xM17)),
             sd = sqrt((var(xM16) + var(xM17)) / 2), sig.level = 0.05)

power.t.test(delta = abs(mean(xF16) - mean(xF17)),
             sd = sqrt((var(xF16) + var(xF17)) / 2),
             sig.level = 0.05, power = 0.80)
```

Para o grupo **feminino**, a potência post-hoc é de apenas
$\approx 48\%$: mesmo que a diferença populacional real seja tão grande
quanto a observada ($d\approx1.2$), há quase metade de chance de o teste
não detectá-la com $n=7$ e $n=4$. Seriam necessárias $\approx 11$
observações por semestre para atingir 80% de potência nesse tamanho de
efeito. **A não-rejeição de $H_0$ no grupo feminino é, portanto,
inconclusiva, ou seja, não é evidência de que não há diferença.**

Para o grupo **masculino**, a potência decorre do fato de o efeito
estimado ser pequeno ($d\approx0.17$) com amostras maiores ($n=21$ em
cada semestre). Nesse caso, se existir uma diferença
real, ela provavelmente é pequena o suficiente para ter pouca relevância
prática.

## Conclusões e Recomendações

- Ao nível $\alpha=0.05$, não há evidência estatística de diferença no IMC
  médio entre 2016-2 e 2017-2, nem para mulheres ($p=0.060$) nem para homens
  ($p=0.593$).
- Para as mulheres, o tamanho de efeito é grande mas a amostra é pequena e
  desbalanceada (7 vs. 4), então o resultado é **inconclusivo** por falta de
  potência; para os homens, a amostra é grande o bastante para que um efeito
  pequeno como o observado provavelmente reflita a ausência de diferença
  prática relevante.
- **Recomendações para melhorar o experimento:** (i) aumentar e balancear o
  tamanho amostral do subgrupo feminino em ambos os semestres, já que é o
  gargalo de potência do estudo; (ii) coletar idade (e, se possível, outras
  covariáveis de estilo de vida) de forma consistente nos dois semestres,
  já que faltam no arquivo de 2016-2 e são um confundidor plausível; (iii)
  se o objetivo for medir mudança ao longo do tempo (e não só diferença
  entre coortes), considerar um desenho pareado/longitudinal com os mesmos
  indivíduos, em vez de duas amostras independentes; (iv) dado que o IMC é
  um proxy limitado para composição corporal, complementar com outra
  métrica (ex. percentual de gordura, relação cintura-quadril) aumentaria
  a confiabilidade das conclusões.

## Papéis da equipe

- Amanda Moitinho — _preencher papel (Relator/Verificador/etc.)_
- David Felipe Brochero Giraldo — _preencher papel_
- Henrique Marques Cruz — _preencher papel_

## Declaração sobre o uso de IA generativa e tecnologias assistidas por IA

Durante a preparação deste trabalho, os autores utilizaram o assistente de
IA Claude (Anthropic) para apoiar a estruturação do código de análise
estatística em R e a redação deste relatório. Após o uso dessa ferramenta,
os autores revisaram e editaram o conteúdo conforme necessário e assumem
total responsabilidade pelo conteúdo do relatório.
