---
title: 'EEE933 - Estudo de Caso 01: Comparação do IMC médio de alunos do PPGEE-UFMG entre os semestres 2016-2 e 2017-2'
author: "Amanda Bomfim Moitinho, David Felipe Brochero Giraldo, Henrique Marques Cruz"
date: "`r format(Sys.Date(), '%d/%m/%Y')`"
lang: pt-BR
output:
  pdf_document:
    fig_caption: yes
  html_document:
    df_print: paged
---

```{r setup, results='hide', warning=FALSE, message=FALSE, echo=FALSE}
# Limpar workspace
rm(list=ls())

# Pacotes
if (!require(ggplot2, quietly = TRUE)) install.packages("ggplot2")
library(ggplot2)
knitr::opts_chunk$set(echo = TRUE)
for (loc in c("pt_BR.UTF-8", "en_US.UTF-8", "C.UTF-8")) {
  if (suppressWarnings(Sys.setlocale("LC_CTYPE", loc)) != "") break
}
```

## Resumo

Este estudo compara o IMC médio de alunos de pós-graduação do PPGEE-UFMG
entre os semestres 2016-2 e 2017-2, com a análise estratificada por sexo.
Foram conduzidos testes $t$ de Welch para duas amostras
independentes, com verificação de premissas (normalidade via Shapiro-Wilk,
homogeneidade de variância via Fligner-Killeen) e teste de Wilcoxon
como checagem de robustez. Nenhum dos grupos apresentou diferença
estatisticamente significativa ao nível $\alpha = 0.05$
($p = 0.060$ para mulheres, $p = 0.592$ para homens),
mas a potência a priori para detectar um efeito mínimo relevante de $\delta^* = 1.0 kg/m^2$ é baixa nos dois grupos, $\approx 10.1\%$ nas mulheres ($n=7$ e $n=4$) e
$\approx 12.5\%$ nos homens ($n=21$ em cada semestre), sendo esta última
penalizada pelo desvio-padrão do IMC masculino ($\approx 3.90$) ser quase
o dobro do feminino ($\approx 2.18$). Ambos os resultados são, portanto,
inconclusivos quanto à existência de uma diferença de pelo menos $1.0 kg/m^2$
entre os semestres.

## Desenho experimental

### Descrição do problema

O objetivo é comparar o IMC médio de duas populações de estudantes, usando o
IMC como *proxy* para variáveis relativas ao estilo de vida. As amostras
consistem em dados de peso, altura e sexo de alunos de pós-graduação em
Engenharia Elétrica da UFMG nos semestres 2016-2 e 2017-2.

### Hipóteses

A amostra foi estratificada por sexo e dois testes independentes foram
conduzidos, um para cada subpopulação:

$$\text{Mulheres:}\quad\begin{cases} H_0: \mu_{F,2016} = \mu_{F,2017}\\ H_1: \mu_{F,2016} \neq \mu_{F,2017}\end{cases} \qquad
\text{Homens:}\quad\begin{cases} H_0: \mu_{M,2016} = \mu_{M,2017}\\ H_1: \mu_{M,2016} \neq \mu_{M,2017}\end{cases}$$

Foram utilizadas hipóteses bilaterais por não haver razão a priori para esperar
que o IMC tenha subido ou descido de um semestre para o outro. O nível de
significância adotado é $\alpha = 0.05$ por teste. Como são dois testes
independentes (um por sexo), o erro tipo I por família é maior que 5%
($\approx 1 - (1-0.05)^2 = 9.75\%$ sob independência); tratamos cada
estrato como pergunta separada e reportamos os $p$-valores brutos, notando
que uma correção de Bonferroni ($\alpha = 0.025$ por teste) não alteraria
as conclusões deste caso.

### Tamanho de efeito mínimo relevante ($\delta^*$)

Tendo em vista que não há um consenso de diferença mínima clinicamente
importante (MCID, do inglês Minimal Clinically Important Difference),
definiu-se como tamanho de efeito mínimo relevante $\delta^* = 1.0$ kg/m², tomando como base os estudos [1], [2] e [3], que associam a alteração de 1 unidade de IMC à melhora da qualidade de vida relacionada à saúde em crianças e adultos^[Segundo as referências supracitadas, uma alteração unitária no IMC está associada a efeitos práticos tanto em crianças quanto em adultos. Embora a população do PPGEE seja tipicamente adulta, a mesma métrica é aplicável a crianças, de modo que sua utilização também contempla, em princípio, a eventual e improvável presença de indivíduos menores de idade no semestre de 2016/2.]. Ressalva-se que esses estudos foram conduzidos em populações com obesidade e/ou em contexto de intervenção de perda de peso e que MCID descreve tipicamente mudança intraindividual ao longo do tempo. Esses contextos não se aplicam exatamente à população do presente estudo, que, em sua totalidade, não apresenta IMC associado a um diagnóstico de obesidade, não sendo também um acompanhamento longitudinal dos mesmos indivíduos. Assim, aqui o valor é usado como uma aproximação conservadora para ancorar a análise de potência a priori, e não como uma estimativa específica para a população deste estudo.

```{r mcid, echo=TRUE}
mcid <- 1.0  # delta* (MCID) adotado, em kg/m^2
```

### Descrição da coleta e consolidação dos dados

Os dois arquivos fornecidos têm formatos diferentes, exigindo consolidação:

- `imc_20162.csv`: separado por vírgula, colunas `ID, Course, Gender, Height.m,
  Weight.kg`. Contém alunos de dois cursos (PPGEE e ENGSIS/graduação); os
  registros de ENGSIS foram excluídos, pois o escopo do estudo é a
  pós-graduação em Engenharia Elétrica.
- `CS01_20172.csv`: separado por ponto-e-vírgula, colunas `Weight.kg, height.m,
  Sex, Age.years` (sem coluna de curso e sem ID, mas com idade).

**Suposição explícita:** como o arquivo de 2017-2 não tem coluna de curso e
o enunciado só menciona mistura de turmas para o arquivo de 2016-2,
assumimos que todos os registros de `CS01_20172.csv` já são de alunos do
PPGEE.

**Limitação quanto à independência:** o arquivo de 2017-2 não inclui
identificação individual, de modo que não é possível verificar se algum aluno
aparece nos dois semestres. Em um mesmo programa, essa sobreposição tende a ocorrer
entre os alunos matrículados em anos consecutivos, o que compromete a premissa de independência entre as amostras: como as medições do mesmo indivíduo são positivamente
correlacionadas, o teste $t$ de duas amostras (que assume independência)
superestima o erro padrão da diferença de médias, tornando o teste mais
conservador do que deveria.

```{r loaddata}
d16 <- read.csv("imc_20162.csv", stringsAsFactors = FALSE)
d17 <- read.csv("CS01_20172.csv", sep = ";", stringsAsFactors = FALSE)

d16 <- d16[d16$Course == "PPGEE", ]

d16$IMC <- d16$Weight.kg / (d16$Height.m^2)
d17$IMC <- d17$Weight.kg / (d17$height.m^2)

df <- data.frame(
  Semestre = factor(c(rep("2016-2", nrow(d16)), rep("2017-2", nrow(d17))),
                     levels = c("2016-2", "2017-2")),
  Sexo     = factor(c(d16$Gender, d17$Sex), levels = c("F", "M"),
                     labels = c("Feminino", "Masculino")),
  Altura   = c(d16$Height.m, d17$height.m),
  Peso     = c(d16$Weight.kg, d17$Weight.kg),
  IMC      = c(d16$IMC, d17$IMC)
)
```

## Análise Exploratória

A Tabela 1 mostra a distribuição de observações por grupo e por semestre.

```{r tabela-n, echo=FALSE}
knitr::kable(table(Semestre = df$Semestre, Sexo = df$Sexo),
             caption = "Número de observações por grupo")
```

O grupo feminino de 2017-2 possui apenas 4 observações, bem menos que os
demais grupos (7, 21 e 21). Isso consiste em um sinal de alerta para a potência do
teste correspondente. 

A Tabela 2 resume as estatísticas descritivas do IMC por grupo.

```{r sumario, echo=FALSE}
resumo <- aggregate(IMC ~ Semestre + Sexo, data = df, FUN = function(x)
  c(n = length(x), media = mean(x), dp = sd(x), mediana = median(x)))
resumo <- do.call(data.frame, resumo)
names(resumo) <- c("Semestre", "Sexo", "n", "Media", "DP", "Mediana")
knitr::kable(resumo, digits = 2, caption = "Estatísticas descritivas do IMC por grupo")
```

A Figura 1 ilustra a distribuição do IMC por semestre, separada por sexo.

```{r boxplot, fig.width=7, fig.height=4, fig.cap="IMC por semestre, separado por sexo", echo=TRUE, message=FALSE}
ggplot(df, aes(x = Semestre, y = IMC, fill = Semestre)) +
  geom_boxplot(alpha = 0.6, outlier.shape = NA) +
  geom_jitter(width = 0.1, alpha = 0.6) +
  facet_wrap(~ Sexo) +
  labs(y = "IMC (kg/m²)", x = NULL) +
  theme_minimal() +
  theme(legend.position = "none")
```

O IMC médio feminino aparenta cair de 2016-2 para 2017-2, enquanto o
masculino se mantém aparentemente estável. A dispersão é visivelmente maior
no grupo masculino, e o grupo feminino de 2017-2 tem poucos pontos e pouca
variabilidade aparente. Contudo, tais observações podem ser efeito do $n$ pequeno.

## Análise Estatística

### Testes de hipóteses, tamanho de efeito e intervalo de confiança

```{r cohend-fn}
pooled_sd <- function(x, y) {
  nx <- length(x); ny <- length(y)
  sqrt(((nx - 1) * var(x) + (ny - 1) * var(y)) / (nx + ny - 2))
}

cohend <- function(x, y) (mean(x) - mean(y)) / pooled_sd(x, y)
```

```{r teste-feminino, echo=TRUE}
xF16 <- df$IMC[df$Sexo == "Feminino" & df$Semestre == "2016-2"]
xF17 <- df$IMC[df$Sexo == "Feminino" & df$Semestre == "2017-2"]
tF <- t.test(xF16, xF17)
tF
dF <- cohend(xF16, xF17)
cat("Cohen's d =", round(dF, 2), "\n")
wF <- wilcox.test(xF16, xF17)
wF
```

```{r teste-masculino, echo=TRUE}
xM16 <- df$IMC[df$Sexo == "Masculino" & df$Semestre == "2016-2"]
xM17 <- df$IMC[df$Sexo == "Masculino" & df$Semestre == "2017-2"]
tM <- t.test(xM16, xM17)
tM
dM <- cohend(xM16, xM17)
cat("Cohen's d =", round(dM, 2), "\n")
wM <- wilcox.test(xM16, xM17)
wM
```

O teste $t$ de Welch foi utilizado como teste principal por ser mais
robusto a diferenças de variância entre grupos, enquanto que o teste de Wilcoxon foi
incluso como checagem de robustez sob possíveis violações de normalidade.

### Potência do teste

A potência é calculada para o $\delta^*$ definido a priori na seção de
Desenho experimental.

```{r power, echo=TRUE}
sdF <- pooled_sd(xF16, xF17)
sdM <- pooled_sd(xM16, xM17)
nF  <- mean(c(length(xF16), length(xF17)))
nM  <- length(xM16)

potF  <- power.t.test(n = nF, delta = mcid, sd = sdF, sig.level = 0.05)
potM  <- power.t.test(n = nM, delta = mcid, sd = sdM, sig.level = 0.05)
npotF <- power.t.test(delta = mcid, sd = sdF, sig.level = 0.05, power = 0.80)
npotM <- power.t.test(delta = mcid, sd = sdM, sig.level = 0.05, power = 0.80)

potF; potM; npotF; npotM
```

Para o grupo feminino, a potência para detectar $\delta^* = `r mcid`$
kg/m² é de apenas $`r round(potF$power * 100, 1)`\%$, com $n=7$ e $n=4$.
Seriam necessárias $\approx$ `r ceiling(npotF$n)` observações por semestre
para atingir 80% de potência nesse efeito. A não-rejeição de $H_0$ é,
portanto, inconclusiva quanto a um efeito do tamanho do $\delta^*$.

Para o grupo masculino, apesar de $n=21$ em cada semestre, a potência
para o mesmo $\delta^*$ é de apenas $`r round(potM$power * 100, 1)`\%$.
Seriam necessárias ainda cerca de `r ceiling(npotM$n)` observações por
semestre para atingir 80% de potência, bem mais que o exigido no grupo
feminino, visto que o desvio-padrão do IMC masculino ($`r round(sdM, 2)`$) é
quase o dobro do feminino ($`r round(sdF, 2)`$). Ou seja, o $n=21$ por
grupo definido no desenho original, que era aparentemente razoável,
não bastou para detectar o o efeito mínimo relevante $\delta^*$ pré-especificado.

### Verificação das premissas

Embora o teste $t$ de Welch seja razoavelmente robusto a pequenos desvios das premissas de
normalidade e igualdade de variâncias, verificamos essas premissas para
assegurar que as condições do teste são razoáveis nos dados observados.
Como discutido na seção de Desenho, a sobreposição de alunos
entre os dois semestres é plausível e comprometeria a validade dos testes,
tornando-os mais conservadores.

A Tabela 3 apresenta os resultados do teste de Shapiro-Wilk para normalidade em cada grupo.

```{r shapiro, echo=TRUE}
grupos <- expand.grid(Sexo = levels(df$Sexo), Semestre = levels(df$Semestre))
sw <- apply(grupos, 1, function(g) {
  x <- df$IMC[df$Sexo == g["Sexo"] & df$Semestre == g["Semestre"]]
  s <- shapiro.test(x)
  data.frame(Sexo = g["Sexo"], Semestre = g["Semestre"], n = length(x),
             W = round(s$statistic, 3), p_valor = round(s$p.value, 3))
})
knitr::kable(do.call(rbind, sw), row.names = FALSE,
             caption = "Teste de Shapiro-Wilk por grupo")
```

O único grupo em que a normalidade é rejeitada a 5% é o feminino de 2017-2
($p = 0.037$). Porém, com $n=4$, o teste de Shapiro-Wilk tem potência baixa para detectar não-normalidade, e o resultado deve ser lido em conjunto com cautela, visto que não confirma nem descarta a suposição de normalidade.

```{r vartest, echo=TRUE}
fligner.test(IMC ~ Semestre, data = df[df$Sexo == "Feminino", ])
fligner.test(IMC ~ Semestre, data = df[df$Sexo == "Masculino", ])
```

Nenhum dos testes de Fligner-Killeen rejeita igualdade de variâncias, o que
é consistente com a escolha do teste $t$ de Welch utilizado anteriormente. Por
ser mais robusto e ter perda de potência pequena quando as variâncias são
de fato iguais, essa escolha permanece adequada independentemente do
resultado desta checagem.

Nesse contexto, selecionar entre o teste de Student e o de Welch com base no resultado de um teste prévio de igualdade de
variâncias é desaconselhado na literatura, por distorcer a taxa de erro tipo I nominal do teste final [4].

### Conclusões e Recomendações

- Ao nível $\alpha = 0.05$, não há evidência estatística de diferença no IMC
  médio entre 2016-2 e 2017-2, nem para mulheres ($p = `r round(tF$p.value, 3)`$)
  nem para homens ($p = `r round(tM$p.value, 3)`$).
- Para ambos os grupos, a potência para detectar $\delta^* = `r mcid`$
  $kg/m^2$ é baixa ($\approx `r round(potF$power * 100, 0)`\%$ nas mulheres,
  $\approx `r round(potM$power * 100, 0)`\%$ nos homens): a não-rejeição de
  $H_0$ é inconclusiva nos dois casos, não é evidência de ausência de efeito.
- **Recomendações para melhorar o experimento:** (i) aumentar o tamanho
  amostral em ambos os grupos para algo próximo de `r ceiling(npotF$n)`
  por semestre nas mulheres e `r ceiling(npotM$n)` nos homens, caso o
  objetivo seja atingir 80% de potência para $\delta^*$; dado o custo de
  coletar ~`r ceiling(npotM$n)` homens por semestre, vale questionar se
  $\delta^* = 1.0$ $kg/m^2$ é o limiar adequado para decisões práticas neste
  contexto; (ii) coletar os dados de semestres mais distantes no tempo (por
  exemplo, 2016-2 vs 2020-1) para reduzir a sobreposição de alunos entre as
  amostras e diminuir o viés de dependência; (iii) coletar idade e
  identificação individual (ID) de forma consistente nos dois semestres, já
  que faltam no arquivo de 2016-2, e coletar outras covariáveis de estilo de
  vida que são um confundidor plausível para IMC; (iv) se o objetivo for
  medir mudança ao longo do tempo (e não só diferença entre coortes),
  considerar um desenho pareado ou longitudinal com os mesmos indivíduos,
  em vez de duas amostras independentes; (v) complementar o IMC com outra
  métrica de composição corporal (ex. percentual de gordura, relação
  cintura-quadril) para aumentar a confiabilidade das conclusões.

### Referências

[1] Kral P, Holst-Hansen T, Olivieri AV, Ivanescu C, et al. The Correlation
Between Body Mass Index and Health-Related Quality of Life: Data from Two
Weight Loss Intervention Studies. Adv Ther. 2024;41:4228–4247.
https://doi.org/10.1007/s12325-024-02932-8

[2] Steele RG, Gayes LA, Dalton WT, Smith C, Maphis L, Conway-Williams E.
Change in health-related quality of life in the context of pediatric obesity
interventions: A meta-analytic review. Health Psychol. 2016;35(10):1097-1109.
https://doi.org/10.1037/hea0000362

[3] Hakim Z, Wolf A, Garrison LP. Estimating the effect of changes in body
mass index on health state preferences. Pharmacoeconomics. 2002;20(6):393-404.
https://doi.org/10.2165/00019053-200220060-00004

[4] Delacre M, Lakens D, Leys C. Why Psychologists Should by Default Use
Welch's t-test Instead of Student's t-test. Int Rev Soc Psychol.
2017;30(1):92-101. https://doi.org/10.5334/irsp.82 (ver errata: Delacre M,
Lakens D, Leys C. Correction... Int Rev Soc Psychol. 2022;35(1):21.
https://doi.org/10.5334/irsp.661, não altera a conclusão principal)

### Papéis da equipe

- Amanda Bomfim Moitinho: Verificadora
- David Felipe Brochero Giraldo: Relator
- Henrique Marques Cruz: Relator

### Declaração sobre o uso de IA generativa e tecnologias assistidas por IA

Durante a preparação deste trabalho, os autores utilizaram o assistente de
IA Claude (Anthropic) para apoiar a estruturação do código de análise
estatística em R. Após o uso dessa ferramenta,
os autores revisaram e editaram o conteúdo conforme necessário e assumem
total responsabilidade pelo conteúdo do relatório.
