---
title: 'EEE933 - Estudo de Caso 02: Avaliação e comparação do retorno médio de ações'
author: "Amanda Bomfim Moitinho, David Felipe Brochero Giraldo, Henrique Marques Cruz"
date: "`r format(Sys.Date(), '%d/%m/%Y')`"
lang: pt-BR
output:
  pdf_document:
    fig_caption: yes
  html_document:
    df_print: paged
---

```{r setup, results='hide', warning=FALSE, message=FALSE, echo=FALSE}
# Limpar workspace
rm(list=ls())

# Pacotes necessários
pkgs <- c("ggplot2", "multcomp", "car")
if (any(!pkgs %in% rownames(installed.packages()))) {
  stop("Instale previamente os pacotes necessários: ggplot2, multcomp e car.")
}
invisible(lapply(pkgs, library, character.only = TRUE))
knitr::opts_chunk$set(echo = TRUE)
for (loc in c("pt_BR.UTF-8", "en_US.UTF-8", "C.UTF-8")) {
  if (suppressWarnings(Sys.setlocale("LC_CTYPE", loc)) != "") break
}
```

```{r calculos-resumo, echo=FALSE}
# Cálculos antecipados apenas para os valores citados no Resumo;
# o código de cada etapa é apresentado e comentado nas seções seguintes.
.P  <- as.matrix(read.csv("DadosAcoesGrupoA.csv", header = FALSE))
.P  <- .P[nrow(.P):1, ]
.r  <- 100 * (.P[-1, ] / .P[-nrow(.P), ] - 1)
.m  <- colMeans(.r)
.tD <- t.test(.r[, 1], .r[, 3], paired = TRUE)
```

## Resumo

Este estudo avalia qual, dentre cinco ações candidatas, tem maior potencial
de retorno mensal para um investidor que pretende aplicar todo o capital em
uma única ação. A partir dos preços de fechamento dos últimos 36 meses foram
calculados 35 retornos mensais por ação. As médias foram comparadas por
Análise de Variância (ANOVA) de um fator, com o teste de Kruskal-Wallis como
checagem de robustez, seguida de comparações múltiplas de Tukey. As premissas
foram verificadas via Shapiro-Wilk (normalidade), Fligner-Killeen
(homogeneidade de variâncias) e Durbin-Watson (autocorrelação serial). A
ANOVA rejeitou a igualdade das médias ($p < 0.001$). As ações A1
($\bar{R} = `r round(.m[1], 2)`\%$ ao mês) e A3
($\bar{R} = `r round(.m[3], 2)`\%$ ao mês) apresentaram retorno médio
significativamente maior que o das demais, mas não diferiram entre si. Na
comparação direta entre as duas, a diferença média foi de
$`r round(mean(.r[, 1] - .r[, 3]), 2)`$ p.p. ao mês a favor da A1
($p = `r round(.tD$p.value, 3)`$, IC 95%:
$[`r round(.tD$conf.int[1], 2)`; `r round(.tD$conf.int[2], 2)`]$), sem
diferença detectável de volatilidade, e o teste de equivalência (TOST) com
margem $\delta^* = 0.5$ p.p. foi inconclusivo quanto à equivalência. A1
apresentou a maior estimativa pontual de retorno, mas a potência do experimento
para detectar $\delta^*$ nas comparações entre pares é limitada. Assim, os dados sustentam A1 e A3 como candidatas ao maior
retorno médio, mas não fornecem evidência estatística suficiente para
separá-las com segurança.

## Desenho experimental

### Descrição do problema

O objetivo é identificar a ação com maior retorno mensal médio dentre cinco
candidatas, usando os retornos dos últimos 35 meses como amostra do
comportamento mensal de cada ação. Para cada ação $i$ e mês $j$, a variável
de resposta é o retorno mensal simples, em %:

$$R_{ij} = 100\left(\frac{P_{ij}}{P_{i,j-1}} - 1\right),$$

em que $P_{ij}$ é o preço de fechamento da ação $i$ no mês $j$. Pela
simplificação do enunciado, o preço de abertura de um mês é igual ao
fechamento do mês anterior, de modo que $R_{ij}$ é exatamente o ganho
percentual de quem compra a ação no início do mês $j$ e a vende no fim
desse mês. Como as ações podem ser adquiridas de forma fracionária, esse
ganho percentual independe do montante investido e do preço unitário de
cada ação, o que torna os retornos das cinco ações diretamente comparáveis.
Por esse mesmo motivo, os preços em si não são comparáveis entre ações e não
foram utilizados como variável de resposta.

A média foi adotada como parâmetro de interesse porque o investidor busca o
maior ganho mensal *esperado*. Os retornos das cinco ações foram modelados
por um modelo de efeitos fixos de um fator (**Ação**, com $a = 5$ níveis e
$n = 35$ observações por nível):

$$R_{ij} = \mu + \tau_i + \epsilon_{ij}, \qquad
\begin{cases} i = 1, \dots, 5\\ j = 1, \dots, 35 \end{cases}, \qquad
\epsilon_{ij} \overset{\text{i.i.d.}}{\sim} \mathcal{N}(0, \sigma^2),$$

em que $\mu$ é a média global e $\tau_i$ é o efeito da ação $i$ [2]. O modelo de
efeitos fixos é apropriado porque as cinco ações foram escolhidas pelo
investidor, e as conclusões valem apenas para elas.

Como os cinco retornos de um mesmo mês são observados sob as mesmas
condições de mercado, uma alternativa seria tratar o mês como bloco, de modo
análogo ao pareamento na comparação de duas amostras. O pareamento, porém, só
é vantajoso quando há correlação relevante entre as observações de um mesmo
bloco. Essa correlação foi avaliada na Análise Exploratória e, por ser
praticamente nula, optou-se pelo modelo de um fator, mais simples e com mais
graus de liberdade residuais.

### Hipóteses

A pergunta foi respondida em duas etapas, planejadas antes da análise.

**Etapa 1 (ANOVA):** verifica-se se existe diferença entre os retornos
médios das ações:

$$\begin{cases} H_0: \tau_i = 0, \ \forall i \in \{1, \dots, 5\}\\ H_1: \exists\, \tau_i \neq 0\end{cases}$$

**Etapa 2 (comparações múltiplas):** caso $H_0$ seja rejeitada, é preciso
identificar *quais* ações diferem. Como não há uma ação de referência
definida a priori (nenhuma das cinco é um "controle"), foram planejadas
comparações de todos contra todos pelo método de Tukey [2, 6], com
$K = a(a-1)/2 = 10$ pares:

$$\begin{cases} H_0: \mu_i = \mu_k\\ H_1: \mu_i \neq \mu_k\end{cases}
\qquad \forall\, i < k.$$

O método de Dunnett seria apropriado se uma ação de referência tivesse sido
definida antes da coleta. Como não há uma ação-controle definida a priori,
o método de Tukey permite comparar todos os pares mantendo o nível global de
significância. As ações que não diferirem significativamente da ação de maior
média amostral formam o grupo de candidatas ao maior retorno.

**Evidências complementares:** se mais de uma ação se destacar, conforme
solicitado no enunciado, as duas primeiras colocadas serão comparadas
diretamente por (i) teste $t$ pareado das diferenças mensais, (ii) teste de
equivalência por dois testes unilaterais (TOST) com margem $\delta^*$ [4], (iii)
comparação das variâncias (volatilidade) pelo teste de Fligner-Killeen e
(iv) frequência de meses com retorno negativo. O pareamento é natural nessa
comparação, pois as duas ações são observadas nos mesmos 35 meses. Embora
esse procedimento tenha sido definido antes da análise, as ações comparadas
são escolhidas por terem as maiores médias amostrais, de modo que a
diferença observada entre elas tende a estar superestimada; os resultados
dessa etapa são, por isso, tratados como evidência complementar, e não
como prova de superioridade.

O nível de significância adotado é $\alpha = 0.05$ em todas as etapas, e a
potência desejada é $1 - \beta = 0.8$.

### Tamanho de efeito mínimo relevante ($\delta^*$)

Não há um valor consensual de diferença de retorno mensal a partir da qual
uma ação deva ser preferida a outra, pois esse limiar depende do perfil do
investidor, dos custos de transação e dos impostos. Definiu-se
$\delta^* = 0.5$ ponto percentual ao mês, o que, para ações com retorno
próximo de 2\% ao mês, corresponde a uma diferença de
$\approx `r round(100 * (1.02^12 - 1.015^12), 1)`$ p.p. no retorno anual
composto, diferença que altera de forma
perceptível o resultado de uma aplicação ao longo de um ano. Diferenças
menores que essa foram consideradas pouco relevantes para a decisão, pois
tendem a ser absorvidas pelos custos de transação e impostos desconsiderados
nas simplificações do problema. Ressalva-se que esse valor é uma escolha da
equipe, usada para ancorar a análise de potência e o teste de equivalência,
e não um valor extraído da literatura.

```{r delta, echo=TRUE}
delta_star <- 0.5  # delta* adotado, em p.p. ao mês
```

### Descrição da coleta e consolidação dos dados

O arquivo `DadosAcoesGrupoA.csv` contém 36 linhas e 5 colunas, sem
cabeçalho, com os preços de fechamento mensais de cada ação (colunas),
ordenados **do mês mais recente para o mais antigo** (linha 1 = mês anterior
ao atual). As colunas foram nomeadas A1 a A5, na ordem em que aparecem no
arquivo.

**Inversão da série:** como o retorno de um mês depende do preço do mês
anterior, a série foi invertida para a ordem cronológica antes do cálculo.
Sem essa inversão, os retornos seriam calculados no sentido oposto e uma
ação em alta pareceria estar em queda. Com 36 preços obtêm-se $n = 35$
retornos por ação.

**Suposições explícitas:** (i) conforme o enunciado, o preço de abertura de
cada mês é igual ao fechamento do mês anterior e as ações podem ser
adquiridas de forma fracionária; (ii) os preços fornecidos não incluem
dividendos, desdobramentos ou custos de transação, de modo que os retornos
calculados são retornos brutos de preço.

## Análise Exploratória

Os dados foram carregados e consolidados conforme descrito no Desenho
experimental:

```{r loaddata}
precos <- read.csv("DadosAcoesGrupoA.csv", header = FALSE)
names(precos) <- paste0("A", 1:ncol(precos))

# Arquivo ordenado do mês mais recente para o mais antigo: inverter
precos <- precos[nrow(precos):1, ]
P <- as.matrix(precos)

# Retornos mensais simples (%)
ret <- 100 * (P[-1, ] / P[-nrow(P), ] - 1)
n   <- nrow(ret)

df <- data.frame(
  Mes  = rep(1:n, times = ncol(ret)),
  Acao = factor(rep(colnames(ret), each = n)),
  Ret  = as.vector(ret)
)
```

A Tabela 1 resume as estatísticas descritivas dos retornos mensais por ação.

```{r sumario, echo=FALSE}
resumo <- data.frame(Acao     = colnames(ret),
                     Media    = colMeans(ret),
                     DP       = apply(ret, 2, sd),
                     Mediana  = apply(ret, 2, median),
                     Min      = apply(ret, 2, min),
                     Max      = apply(ret, 2, max),
                     MesesNeg = colSums(ret < 0))
knitr::kable(resumo, digits = 3, row.names = FALSE,
             caption = "Estatísticas descritivas dos retornos mensais (%) por ação")
```

A Figura 1 mostra a evolução dos preços normalizados pelo primeiro mês da
série, e a Figura 2 ilustra a distribuição dos retornos mensais por ação.

```{r precos, fig.width=7, fig.height=3.5, fig.cap="Preços de fechamento normalizados pelo primeiro mês da série (base 100)", echo=TRUE, message=FALSE}
Pn  <- sweep(P, 2, P[1, ], "/") * 100
dfP <- data.frame(Mes   = rep(0:n, times = ncol(P)),
                  Acao  = rep(colnames(P), each = n + 1),
                  Preco = as.vector(Pn))
ggplot(dfP, aes(x = Mes, y = Preco, colour = Acao)) +
  geom_line(linewidth = 0.8) +
  labs(x = "Mês", y = "Preço normalizado", colour = "Ação") +
  theme_minimal()
```

```{r boxplot, fig.width=7, fig.height=3.5, fig.cap="Retornos mensais por ação (pontos vermelhos: médias)", echo=TRUE, message=FALSE}
ggplot(df, aes(x = Acao, y = Ret, fill = Acao)) +
  geom_boxplot(alpha = 0.6, outlier.shape = NA) +
  geom_jitter(width = 0.1, alpha = 0.6) +
  stat_summary(fun = mean, geom = "point", colour = "red", size = 3) +
  geom_hline(yintercept = 0, linetype = 2) +
  labs(y = "Retorno mensal (%)", x = NULL) +
  theme_minimal() +
  theme(legend.position = "none")
```

Duas ações, A1 e A3, apresentam tendência de alta consistente, com retornos
médios próximos de 2% ao mês e apenas `r resumo["A1", "MesesNeg"]` e
`r resumo["A3", "MesesNeg"]` mês(es) de retorno negativo em `r n`,
respectivamente. A A2 tem média negativa, enquanto A4 e A5 oscilam em torno
de zero. As dispersões são da mesma ordem de grandeza (desvios-padrão entre
`r round(min(resumo$DP), 2)` e `r round(max(resumo$DP), 2)` p.p.), e os
boxplots são aproximadamente simétricos, sem *outliers* evidentes.

A Tabela 2 apresenta a correlação entre os retornos mensais das ações, que
indica se o pareamento por mês seria vantajoso.

```{r correlacao, echo=FALSE}
knitr::kable(cor(ret), digits = 2,
             caption = "Correlação entre os retornos mensais das ações")
```

As correlações são baixas (em módulo, no máximo
`r round(max(abs(cor(ret)[upper.tri(cor(ret))])), 2)`), ou seja, as ações
não respondem de forma comum a um "efeito de mercado" mensal. O mês,
portanto, não é uma fonte relevante de variabilidade compartilhada, e
tratá-lo como bloco não reduziria a variância residual. Isso justifica o uso
do modelo de um fator definido no Desenho experimental.

## Análise Estatística

### Etapa 1: ANOVA

```{r anova, echo=TRUE}
modelo <- aov(Ret ~ Acao, data = df)
summary(modelo)

# Checagem de robustez: alternativa não paramétrica à ANOVA
kruskal.test(Ret ~ Acao, data = df)
```

```{r pglobal, echo=FALSE}
tab <- summary(modelo)[[1]]
QMR <- tab["Residuals", "Mean Sq"]
```

A hipótese nula de que todas as ações têm o mesmo retorno médio é rejeitada
($F = `r round(tab[1, "F value"], 2)`$, $p < 0.001$), conclusão corroborada
pelo teste de Kruskal-Wallis, que não depende da premissa de normalidade
(embora teste diferenças de distribuição, e não especificamente de médias). Há,
portanto, ao menos uma ação com retorno médio diferente das demais.

### Etapa 2: comparações múltiplas de Tukey

```{r tukey, echo=TRUE, fig.width=7, fig.height=3.8, fig.cap="Intervalos de confiança simultâneos de 95% (Tukey) para as diferenças entre médias"}
tuk    <- glht(modelo, linfct = mcp(Acao = "Tukey"))
tuk_CI <- confint(tuk, level = 0.95)
tuk_CI

par(mar = c(4, 8, 2, 1))
plot(tuk_CI, main = "", xlab = "Diferença de retorno médio (p.p./mês)")
```

```{r grupo-melhor, echo=FALSE}
ordem   <- names(sort(colMeans(ret), decreasing = TRUE))
melhor  <- ordem[1]
ci      <- tuk_CI$confint
nm      <- rownames(ci)
# Ações cujo IC da diferença em relação à melhor contém o zero
naodif  <- sapply(setdiff(colnames(ret), melhor), function(a) {
  k <- which(nm %in% c(paste(a, "-", melhor), paste(melhor, "-", a)))
  ci[k, "lwr"] <= 0 & ci[k, "upr"] >= 0
})
grupo   <- c(melhor, names(naodif)[naodif])
segunda <- ordem[ordem %in% grupo][2]
```

A ação de maior média amostral é a `r melhor`. O único intervalo de
confiança envolvendo a `r melhor` que contém o zero é o da diferença
`r segunda` $-$ `r melhor`, ou seja, apenas a `r segunda` não difere
significativamente dela. Além disso, tanto a `r melhor` quanto a
`r segunda` têm retorno médio significativamente maior que o de todas as
demais ações, com diferenças entre $1.5$ e $2.6$ p.p. ao mês. As ações
**`r melhor`** e **`r segunda`** se destacam, portanto, como candidatas ao
maior retorno médio. Entre as demais, apenas a diferença A4 $-$ A2 é
significativa (a diferença A5 $-$ A2 fica no limiar, com limite inferior do
IC muito próximo de zero), o que não afeta a decisão.

### Verificação das premissas

O modelo da ANOVA pressupõe resíduos (1) independentes, (2) com variância
homogênea entre as ações e (3) normalmente distribuídos. Embora a ANOVA seja
relativamente robusta a violações moderadas de normalidade e de
homocedasticidade quando o delineamento é balanceado [2], como neste caso (35
observações por ação), essas premissas foram verificadas.

```{r normalidade, echo=TRUE, fig.width=8, fig.height=3.5, fig.cap="Gráfico quantil-quantil dos resíduos (esquerda) e resíduos em função dos valores ajustados (direita)"}
par(mfrow = c(1, 2), mar = c(4, 4, 1, 1))
qqPlot(modelo$residuals, pch = 16, las = 1, id = FALSE,
       xlab = "Quantis da Normal", ylab = "Resíduos")
plot(modelo$fitted.values, modelo$residuals, pch = 16, las = 1,
     xlab = "Valores ajustados", ylab = "Resíduos")
abline(h = 0, lty = 2)

shapiro.test(modelo$residuals)
fligner.test(Ret ~ Acao, data = df)
```

**Normalidade.** Os resíduos não apresentam desvio relevante da normalidade
(Shapiro-Wilk, $p = `r round(shapiro.test(modelo$residuals)$p.value, 3)`$),
e os pontos do gráfico quantil-quantil permanecem dentro da banda de
confiança.

**Homocedasticidade.** O teste de Fligner-Killeen não rejeita a igualdade de
variâncias entre as ações
($p = `r round(fligner.test(Ret ~ Acao, data = df)$p.value, 3)`$), e o
gráfico de resíduos por valores ajustados mostra dispersões semelhantes nos
cinco níveis. O $p$-valor não é muito distante de $\alpha$, mas as razões
entre os desvios-padrão das ações são pequenas (no máximo
$\approx `r round(max(resumo$DP) / min(resumo$DP), 2)`$), e o delineamento
balanceado torna a ANOVA robusta a diferenças dessa magnitude. A premissa é consistente com os dados e justifica o uso de uma
variância comum $\sigma^2$, estimada pelo $QM_{Res}$, na ANOVA, nas
comparações de Tukey e no cálculo de potência.

**Independência.** É a premissa mais delicada, pois os dados são séries
temporais, e retornos de meses consecutivos poderiam estar correlacionados
(por exemplo, por tendências de mercado). O teste de Durbin-Watson [7] depende
da ordenação das observações, e por isso foi aplicado a cada série de
retornos em ordem cronológica, que é o fator suspeito de introduzir
dependência.

```{r independencia, echo=TRUE}
set.seed(2026)  # o p-valor do durbinWatsonTest é obtido por reamostragem
dw <- t(sapply(colnames(ret), function(a) {
  r <- durbinWatsonTest(lm(ret[, a] ~ 1))
  c(Autocorrelacao = r$r, DW = r$dw, p_valor = r$p)
}))
knitr::kable(dw, digits = 3,
             caption = "Teste de Durbin-Watson para cada série de retornos")
```

Nenhuma série apresenta autocorrelação de primeira ordem significativa (todos
os $p$-valores acima de 0.05), e as estatísticas DW estão próximas de 2,
valor esperado na ausência de autocorrelação. A dependência entre ações num
mesmo mês também é desprezível, como mostrado na Tabela 2. Não há, portanto,
evidência de violação da independência.

Resta uma premissa mais forte e não verificável com estes dados: a de que o
comportamento dos retornos é estável no tempo, isto é, de que a média dos
últimos 35 meses representa o retorno esperado para o próximo mês. Os testes
comparam médias *históricas*, e a recomendação para o mês seguinte depende
dessa hipótese.

### Evidências complementares para a escolha entre `r melhor` e `r segunda`

Como duas ações se destacaram, elas foram comparadas diretamente. Por serem
observadas nos mesmos meses, a comparação foi feita com as diferenças
pareadas $D_j = R_{`r melhor`,j} - R_{`r segunda`,j}$, pelo teste $t$
pareado [1].

```{r pareado, echo=TRUE}
x <- ret[, melhor]; y <- ret[, segunda]; d <- x - y

# (i) Teste t pareado (bilateral) e tamanho de efeito
tD <- t.test(x, y, paired = TRUE)
tD
dD <- mean(d) / sd(d)
cat("Tamanho de efeito d =", round(dD, 2), "\n")

# (ii) TOST: H0: |mu_D| >= delta*  vs  H1: |mu_D| < delta*
p_inf <- t.test(d, mu = -delta_star, alternative = "greater")$p.value
p_sup <- t.test(d, mu =  delta_star, alternative = "less")$p.value
ic90  <- t.test(d, conf.level = 0.90)$conf.int
c(p_inferior = p_inf, p_superior = p_sup)
ic90

# (iii) Comparação das variâncias (volatilidade)
fk <- fligner.test(list(x, y))
fk

# Premissa de normalidade das diferenças pareadas (teste t pareado e TOST)
shapiro.test(d)
```

```{r tabela-comp, echo=FALSE}
knitr::kable(data.frame(
  Acao     = c(melhor, segunda),
  Media    = c(mean(x), mean(y)),
  DP       = c(sd(x), sd(y)),
  Media_DP = c(mean(x) / sd(x), mean(y) / sd(y)),
  MesesNeg = c(sum(x < 0), sum(y < 0))),
  digits = 3, row.names = FALSE,
  caption = paste0("Comparação entre ", melhor, " e ", segunda))
```

**(i) Diferença de médias.** A diferença média estimada é de
$`r round(mean(d), 2)`$ p.p. ao mês a favor da `r melhor`, com tamanho de
efeito pequeno ($d = `r round(dD, 2)`$), e o teste $t$ pareado não a
considera significativa ($p = `r round(tD$p.value, 3)`$; IC 95%:
$[`r round(tD$conf.int[1], 2)`; `r round(tD$conf.int[2], 2)`]$). O
resultado é consistente com o obtido pelo método de Tukey. As diferenças
pareadas não apresentam desvio relevante da normalidade (Shapiro-Wilk,
$p = `r round(shapiro.test(d)$p.value, 3)`$), premissa do teste $t$ pareado
e do TOST.

**(ii) Equivalência.** A não rejeição em (i) não permite afirmar que as ações são equivalentes, e por isso foi realizado o TOST. O teste inferior rejeita sua hipótese nula ($p = `r signif(p_inf, 2)`$), fornecendo evidência de que a diferença média não é menor ou igual a $-\delta^*$. Já o teste superior não rejeita sua hipótese nula ($p = `r round(p_sup, 3)`$). De forma equivalente, o IC de 90% ($[`r round(ic90[1], 2)`; `r round(ic90[2], 2)`]$) não está contido em $[-\delta^*; \delta^*]$. Portanto, os dados sustentam não-inferioridade de `r melhor` em relação a `r segunda` para a margem de 0,5 p.p., mas **não sustentam equivalência** entre as duas ações. Como o intervalo ainda inclui diferenças positivas de até aproximadamente $`r round(ic90[2], 1)`$ p.p. ao mês, não é possível determinar, com este experimento, se a diferença real é pequena ou se `r melhor` apresenta alguma vantagem dentro dessa margem.

**(iii) Risco.** Como o investidor aplica todo o capital em uma única ação,
a volatilidade também é relevante para a decisão. O teste de
Fligner-Killeen não indica diferença entre as variâncias das duas ações
($p = `r round(fk$p.value, 3)`$), e as razões média/desvio-padrão são muito
próximas (Tabela 4). O teste ignora o pareamento, o que é aceitável aqui dada
a correlação praticamente nula entre as duas séries (Tabela 2).

**(iv) Meses com perda.** As duas ações tiveram retorno negativo em apenas
`r sum(x < 0)` e `r sum(y < 0)` dos `r n` meses, respectivamente, de modo que
esse critério também não as distingue.

### Potência do teste

A potência foi calculada para o $\delta^*$ definido a priori, e não a partir
do efeito observado, pois a avaliação a posteriori da probabilidade do erro
tipo II é uma abordagem inadequada [8]. O desvio-padrão comum foi estimado
pela raiz do quadrado médio do resíduo da ANOVA,
$\hat\sigma = \sqrt{QM_{Res}} = `r round(sqrt(QMR), 3)`$ p.p.

Foram realizados três cálculos [3]. O primeiro refere-se à ANOVA, considerando
o cenário conservador em que apenas duas ações diferem por $\delta^*$,
com desvios simétricos em relação à média global e as demais sem efeito,
$\tau = \{-\delta^*/2, \delta^*/2, 0, 0, 0\}$. O segundo refere-se às
comparações entre pares, usando a correção de Bonferroni
($\alpha_{aj} = \alpha/K$, com $K = 10$) e a fórmula do teste $t$ de duas
amostras. Como a correção de Bonferroni é mais conservadora que o método de
Tukey, esse cálculo fornece uma referência conservadora para a potência das
comparações. O terceiro refere-se à comparação direta entre as duas ações de
destaque pelo teste $t$ pareado ($\alpha = 0.05$), usando o desvio-padrão
amostral das diferenças pareadas.

```{r power, echo=TRUE}
sigma <- sqrt(QMR)
tau   <- c(-delta_star/2, delta_star/2, 0, 0, 0)
K     <- 10

# ANOVA
potA  <- power.anova.test(groups = 5, n = n, between.var = var(tau),
                          within.var = sigma^2, sig.level = 0.05)
npotA <- power.anova.test(groups = 5, between.var = var(tau),
                          within.var = sigma^2, sig.level = 0.05, power = 0.80)

# Comparações entre pares (Bonferroni)
potC  <- power.t.test(n = n, delta = delta_star, sd = sigma,
                      sig.level = 0.05 / K, type = "two.sample")
npotC <- power.t.test(delta = delta_star, sd = sigma, sig.level = 0.05 / K,
                      power = 0.80, type = "two.sample")

# Comparação direta entre as duas ações de destaque (t pareado)
potP  <- power.t.test(n = n, delta = delta_star, sd = sd(d),
                      sig.level = 0.05, type = "paired")
npotP <- power.t.test(delta = delta_star, sd = sd(d),
                      sig.level = 0.05, power = 0.80, type = "paired")

potA; npotA; potC; npotC; potP; npotP
```

Com $n = `r n`$ meses, a potência da ANOVA para detectar uma diferença de
$\delta^* = `r delta_star`$ p.p. entre duas ações é de apenas
$`r round(potA$power * 100, 1)`\%$, e seriam necessários
`r ceiling(npotA$n)` meses por ação para atingir 80%. Nas comparações entre
pares, a potência é de $\approx `r round(potC$power * 100, 1)`\%$, e seriam
necessários cerca de `r ceiling(npotC$n)` meses. A comparação direta
entre `r melhor` e `r segunda` pelo teste $t$ pareado
($\hat\sigma_D = `r round(sd(d), 3)`$ p.p.) tem potência de
$`r round(potP$power * 100, 1)`\%$ para $\delta^*$, abaixo dos 80\%
desejados, que exigiriam `r ceiling(npotP$n)` meses. Como a diferença
observada ($`r round(mean(d), 2)`$ p.p.) é ainda menor que $\delta^*$, a
não rejeição de
$\mu_{`r melhor`} = \mu_{`r segunda`}$ reflete essa limitação e não é
evidência de igualdade, o que é coerente com o resultado inconclusivo do
TOST.

Em contraste, as diferenças entre as duas ações de destaque e as demais
(aproximadamente 1,5 a 2,6 p.p.) são três a cinco vezes maiores que
$\delta^*$. Essas diferenças foram identificadas pelas comparações múltiplas
de Tukey, que rejeitaram as respectivas hipóteses de igualdade. Assim, os
dados fornecem evidência consistente para separar A1 e A3 do grupo formado
por A2, A4 e A5.

### Conclusões e Recomendações

- Ao nível $\alpha = 0.05$, há forte evidência de que os retornos médios das
  cinco ações diferem ($p < 0.001$). As ações **`r melhor`** e
  **`r segunda`** têm retorno médio significativamente maior que o de A2, A4
  e A5, que podem ser descartadas, mas não diferem significativamente entre
  si.
- Na comparação direta entre `r melhor` e `r segunda`: (i) a `r melhor` tem
  retorno médio $`r round(mean(d), 2)`$ p.p. ao mês maior
  ($\approx `r round(100 * ((1 + mean(x)/100)^12 - (1 + mean(y)/100)^12), 1)`$
  p.p. ao ano em regime composto), mas a diferença não é estatisticamente
  significativa ($p = `r round(tD$p.value, 3)`$); (ii) o TOST não demonstra
  equivalência, embora o teste unilateral correspondente forneça evidência
  de que `r melhor` não seja inferior a `r segunda` por mais de
  $\delta^* = 0.5$ p.p.; (iii) as volatilidades não diferem
  significativamente ($p = `r round(fk$p.value, 3)`$); (iv) ambas tiveram
  retorno negativo em apenas `r sum(x < 0)` e `r sum(y < 0)` dos `r n`
  meses, respectivamente.
- **Implicação para a escolha:** `r melhor` apresenta a maior média amostral
  e `r segunda` apresenta a segunda maior, mas a diferença de
  `r round(mean(d), 2)` p.p. ao mês não foi detectada como significativa pelo
  teste pareado nem pelo Tukey. Portanto, **os dados não permitem selecionar
  estatisticamente uma única entre `r melhor` e `r segunda` com base apenas no
  retorno médio**. Se o investidor for obrigado a escolher uma única ação,
  `r melhor` seria a escolha baseada exclusivamente na maior estimativa
  pontual observada, mas essa escolha é descritiva e não representa uma
  demonstração estatística de superioridade. O retorno de um mês específico
  apresenta desvio-padrão de aproximadamente `r round(sd(x), 1)` p.p. para
  `r melhor`, valor maior que a diferença média observada entre as duas.
- **Recomendações para melhorar o experimento:** (i) aumentar o número de
  meses observados para cerca de `r ceiling(npotC$n)`, caso se deseje 80% de
  potência nas comparações entre pares para $\delta^*$; séries mais longas,
  contudo, tornam mais forte a hipótese de estabilidade dos retornos no
  tempo, e os dois objetivos precisam ser equilibrados; (ii) definir a
  priori, junto com o investidor, a margem $\delta^*$ e um critério de
  decisão que combine retorno e risco, em vez de usar o risco apenas como
  critério de desempate; (iii) utilizar preços ajustados por dividendos e
  desdobramentos e descontar custos de transação e impostos, que podem ser
  da mesma ordem da diferença entre as duas melhores ações; (iv) validar a
  recomendação fora da amostra, por exemplo escolhendo a ação com os meses
  $1, \dots, t$ e verificando seu retorno no mês $t+1$, o que testa
  diretamente a pergunta sobre o *próximo* mês; (v) caso uma série mais
  longa revele correlação entre as ações num mesmo mês, tratar o mês como
  bloco para remover essa fonte de variabilidade.

### Referências

[1] Montgomery DC, Runger GC. Applied Statistics and Probability for
Engineers. 5th ed. Hoboken: John Wiley & Sons; 2010.

[2] Montgomery DC. Design and Analysis of Experiments. 6th ed. Hoboken: John
Wiley & Sons; 2005.

[3] Mathews P. Sample Size Calculations: Practical Methods for Engineers and
Scientists. Fairport Harbor: MMB; 2010.

[4] Walker E, Nowacki AS. Understanding Equivalence and Noninferiority
Testing. J Gen Intern Med. 2011;26(2):192-196.

[5] Kerr NL. HARKing: Hypothesizing After the Results are Known. Pers Soc
Psychol Rev. 1998;2(3):196-217.

[6] Hothorn T, Bretz F, Westfall P. Simultaneous Inference in General
Parametric Models. Biom J. 2008;50(3):346-363.

[7] Campelo F. Lecture Notes on Design and Analysis of Experiments. Version
2.12; 2018. Disponível em: http://git.io/v3Kh8.

[8] Hoenig JM, Heisey DM. The Abuse of Power: The Pervasive Fallacy of
Power Calculations for Data Analysis. Am Stat. 2001;55(1):19-24.

### Papéis da equipe

- Amanda Bomfim Moitinho: Verificadora
- David Felipe Brochero Giraldo: Relator
- Henrique Marques Cruz: Relator

### Declaração sobre o uso de IA generativa e tecnologias assistidas por IA

Durante a preparação deste trabalho, os autores utilizaram o assistente de
IA Claude (Anthropic) para apoiar a estruturação do código de análise
estatística em R e a revisão do texto e da análise. Após o uso dessa ferramenta,
os autores revisaram e editaram o conteúdo conforme necessário e assumem
total responsabilidade pelo conteúdo do relatório.
