---
title: 'EEE933 - Estudo de Caso 02: Avaliação e comparação do retorno médio de ações'
author: "Amanda Bomfim Moitinho, David Felipe Brochero Giraldo, Henrique Marques Cruz"
date: "`r format(Sys.Date(), '%d/%m/%Y')`"
lang: pt-BR
output:
  pdf_document:
    fig_caption: yes
  html_document:
    df_print: paged
link-citations: true
references:
- id: montgomery2010
  type: book
  author:
  - family: Montgomery
    given: Douglas C.
  - family: Runger
    given: George C.
  title: Applied Statistics and Probability for Engineers
  edition: "5ª"
  publisher: John Wiley & Sons
  publisher-place: Hoboken
  issued:
    year: 2010
- id: montgomery2005
  type: book
  author:
  - family: Montgomery
    given: Douglas C.
  title: Design and Analysis of Experiments
  edition: "6ª"
  publisher: John Wiley & Sons
  publisher-place: Hoboken
  issued:
    year: 2005
- id: mathews2010
  type: book
  author:
  - family: Mathews
    given: Paul
  title: "Sample Size Calculations: Practical Methods for Engineers and Scientists"
  publisher: MMB
  publisher-place: Fairport Harbor
  issued:
    year: 2010
- id: hothorn2008
  type: article-journal
  author:
  - family: Hothorn
    given: Torsten
  - family: Bretz
    given: Frank
  - family: Westfall
    given: Peter
  title: Simultaneous Inference in General Parametric Models
  container-title: Biometrical Journal
  volume: 50
  issue: 3
  page: 346-363
  issued:
    year: 2008
  DOI: 10.1002/bimj.200810425
- id: campelo2018
  type: webpage
  author:
  - family: Campelo
    given: Felipe
  title: Lecture Notes on Design and Analysis of Experiments
  version: "2.12"
  URL: http://git.io/v3Kh8
  issued:
    year: 2018
- id: hoenig2001
  type: article-journal
  author:
  - family: Hoenig
    given: John M.
  - family: Heisey
    given: Dennis M.
  title: "The Abuse of Power: The Pervasive Fallacy of Power Calculations for Data Analysis"
  container-title: The American Statistician
  volume: 55
  issue: 1
  page: 19-24
  issued:
    year: 2001
  DOI: 10.1198/000313001300339897
- id: cohen1988
  type: book
  author:
  - family: Cohen
    given: Jacob
  title: Statistical Power Analysis for the Behavioral Sciences
  edition: "2ª"
  publisher: Lawrence Erlbaum Associates
  publisher-place: Hillsdale
  issued:
    year: 1988
- id: ellis2010
  type: book
  author:
  - family: Ellis
    given: Paul D.
  title: The Essential Guide to Effect Sizes
  publisher: Cambridge University Press
  publisher-place: Cambridge
  issued:
    year: 2010
- id: mehra1985
  type: article-journal
  author:
  - family: Mehra
    given: Rajnish
  - family: Prescott
    given: Edward C.
  title: "The Equity Premium: A Puzzle"
  container-title: Journal of Monetary Economics
  volume: 15
  issue: 2
  page: 145-161
  issued:
    year: 1985
  DOI: 10.1016/0304-3932(85)90061-3
- id: markowitz1952
  type: article-journal
  author:
  - family: Markowitz
    given: Harry
  title: Portfolio Selection
  container-title: The Journal of Finance
  volume: 7
  issue: 1
  page: 77-91
  issued:
    year: 1952
  DOI: 10.1111/j.1540-6261.1952.tb01525.x
---

```{r setup, include=FALSE}
rm(list = ls())
# Instala os pacotes necessários caso ainda não estejam disponíveis
pkgs <- c("ggplot2", "multcomp", "car")
faltando <- pkgs[!pkgs %in% rownames(installed.packages())]
if (length(faltando) > 0) install.packages(faltando)
invisible(lapply(pkgs, library, character.only = TRUE))
knitr::opts_chunk$set(echo = TRUE)
```

```{r dados, echo=FALSE}
precos <- read.csv("DadosAcoesGrupoA.csv", header = FALSE)
names(precos) <- paste0("A", 1:ncol(precos))

# Arquivo ordenado do mês mais recente para o mais antigo: inverter
P <- as.matrix(precos[nrow(precos):1, ])

# Retornos mensais simples (%)
ret <- 100 * (P[-1, ] / P[-nrow(P), ] - 1)
n   <- nrow(ret)

df <- data.frame(
  Mes  = rep(1:n, times = ncol(ret)),
  Acao = factor(rep(colnames(ret), each = n)),
  Ret  = as.vector(ret)
)

# Ações de maior (b) e segunda maior (s) média amostral
ordem <- names(sort(colMeans(ret), decreasing = TRUE))
b <- ordem[1]; s <- ordem[2]
x <- ret[, b]; y <- ret[, s]; d <- x - y
```

```{r decisao-resumo, echo=FALSE}
# Cálculo antecipado da decisão final, apenas para citá-la no Resumo; o
# mesmo cálculo é apresentado e comentado na seção de comparações múltiplas.
set.seed(2026)  # quantis e p-valores de Tukey são obtidos numericamente
.g     <- glht(aov(Ret ~ Acao, data = df), linfct = mcp(Acao = "Tukey"))
.tuk   <- confint(.g, level = 0.95)$confint
.k     <- which(rownames(.tuk) %in% c(paste(s, "-", b), paste(b, "-", s)))
.emp   <- .tuk[.k, "lwr"] <= 0 & .tuk[.k, "upr"] >= 0
rec    <- if (!.emp) b else if (sd(x) <= sd(y)) b else s
.ptuk  <- summary(.g)$test$pvalues[.k]
```

## Resumo

Este estudo compara o retorno mensal médio de cinco ações candidatas, para
um investidor que pretende aplicar todo o capital em uma única ação. A
partir dos preços de fechamento dos últimos 36 meses, foram calculados 35
retornos mensais por ação, comparados por Análise de Variância (ANOVA) de um
fator seguida de comparações múltiplas de Tukey. A ANOVA rejeitou a
igualdade das médias ($p < 0.001$), e, segundo as comparações de Tukey, as
ações `r b` ($\bar{R} = `r round(mean(x), 2)`\%$ ao mês) e `r s`
($\bar{R} = `r round(mean(y), 2)`\%$ ao mês) apresentaram retornos médios
significativamente maiores que os das demais. Entre as duas de maior
retorno, a diferença média foi de $`r round(mean(d), 2)`$ p.p. ao mês a
favor da `r b`, mas não significativa ao nível de significância
$\alpha = 0.05$ (Tukey, $p = `r round(.ptuk, 3)`$). Como os dados não
permitem separar as duas ações, aplicou-se o critério de desempate definido
antes da análise para um investidor de perfil conservador, que favorece a
menor variabilidade dos retornos, e recomenda-se a `r rec`, de menor
desvio-padrão amostral, embora a diferença de variabilidade entre as duas
não seja estatisticamente significativa. Um critério alternativo, a
frequência de meses com retorno positivo, foi examinado para verificar se
conduziria à mesma escolha: `r b` e `r s` tiveram retorno positivo em
`r sum(x > 0)` e `r sum(y > 0)` dos `r n` meses, respectivamente, de modo
que esse critério não distingue as duas ações e, portanto, não contradiz a escolha.

## Introdução

O mercado de ações constitui uma alternativa de investimento caracterizada pela possibilidade de obtenção de retornos superiores, mas também pela exposição a oscilações de preços e a riscos associados ao mercado. Como os retornos não são conhecidos no momento da aplicação, eles precisam ser estimados a partir de dados históricos, e a escolha envolve incerteza. Contudo, uma ação com maior retorno médio amostral não é necessariamente a melhor escolha, pois essa diferença pode decorrer da variabilidade dos dados. Assim, a análise com testes estatísticos é fundamental para realizar inferências mais seguras.

O retorno, entretanto, não é o único aspecto relevante para a decisão de investimento. Na teoria de carteiras, retorno e risco são considerados conjuntamente, sendo a variabilidade dos retornos uma medida usual do risco de um ativo [@markowitz1952]. Por isso, para reduzir a exposição do investidor às oscilações de um único ativo, uma estratégia usual seria a construção de um portfólio diversificado. Por simplicidade, conforme o enunciado, a decisão restringe-se, neste trabalho, à
escolha de uma única ação dentre as avaliadas.

Dessa forma, o objetivo deste trabalho é identificar, entre cinco alternativas, aquela que apresenta o maior retorno mensal médio como medida do potencial de ganho do investidor. Para isso, as alternativas são comparadas com base em seus preços de fechamento ao longo dos últimos 36 meses. A partir desses dados, são calculados os retornos mensais simples, tendo a ação como fator de interesse, com cinco níveis.

Como o enunciado não especifica o perfil do investidor, adota-se, para fins de análise, um perfil conservador. Assim, entre ações cujos retornos médios não apresentem diferença estatisticamente significativa, prefere-se aquela com menor variabilidade dos retornos, medida pelo desvio-padrão amostral. Dessa forma, o retorno médio orienta a comparação inicial, enquanto o desvio-padrão é utilizado como critério de desempate. Outra estratégia examinada como alternativa é a comparação da frequência de meses com retorno positivo, que privilegia a regularidade dos ganhos, a fim de verificar se ambas as abordagens conduzem à mesma escolha.

## Desenho experimental

### Descrição do problema

Para cada ação $i$ e mês $j$, a variável de resposta é o retorno mensal
simples, em %:

$$R_{ij} = 100\left(\frac{P_{ij}}{P_{i,j-1}} - 1\right),$$

em que $P_{ij}$ é o preço de fechamento da ação $i$ no mês $j$. Pela
simplificação do enunciado, o preço de abertura de um mês é igual ao
fechamento do mês anterior, de modo que $R_{ij}$ é o ganho percentual de
quem compra a ação no início do mês $j$ e a vende no fim desse mês. Como as
ações podem ser adquiridas de forma fracionária, esse ganho independe do
montante investido e do preço unitário, o que torna os retornos das cinco
ações diretamente comparáveis.

O parâmetro de interesse é a média populacional dos retornos de cada ação,
isto é, o retorno mensal esperado, estimado pela média amostral dos
retornos históricos. Os retornos foram modelados por um modelo de efeitos
fixos de um fator (**Ação**, com $a = 5$ níveis e $n = 35$ observações por
nível):

$$R_{ij} = \mu + \tau_i + \epsilon_{ij}, \qquad
\begin{cases} i = 1, \dots, 5\\ j = 1, \dots, 35 \end{cases}, \qquad
\epsilon_{ij} \overset{\text{i.i.d.}}{\sim} \mathcal{N}(0, \sigma^2),$$

em que $\mu$ é a média global e $\tau_i$ é o efeito da ação $i$
[@montgomery2005].

### Hipóteses

A análise foi organizada em duas etapas, definidas antes da análise dos
dados.

**Etapa 1 (ANOVA):** verifica-se se existe diferença entre os retornos
médios das ações:

$$\begin{cases} H_0: \tau_i = 0, \ \forall i \in \{1, \dots, 5\}\\ H_1: \exists\, \tau_i \neq 0\end{cases}$$

**Etapa 2 (comparações múltiplas):** caso $H_0$ seja rejeitada, comparam-se
todos os pares pelo método de Tukey [@montgomery2005; @hothorn2008], com
$K = a(a-1)/2 = 10$ pares:

$$\begin{cases} H_0: \mu_i = \mu_k\\ H_1: \mu_i \neq \mu_k\end{cases}
\qquad \forall\, i < k.$$

As ações que não diferirem significativamente da ação de maior média
amostral formam, junto com ela, o grupo de candidatas ao maior retorno
médio. Se o grupo contiver apenas essa ação, ela é a recomendada.

**Critério para desempate:**  havendo mais de uma candidata, as duas de
maiores médias amostrais, denominadas $b$ (maior) e $s$ (segunda maior),
são comparadas sob o critério de desempate de menor variabilidade dos retornos, 
medida pelo desvio-padrão amostral. 

**Evidências complementares:**
(i) Comparação das variâncias pelo teste de Fligner-Killeen:

$$\begin{cases} H_0: \sigma_b^2 = \sigma_s^2\\ H_1: \sigma_b^2 \neq \sigma_s^2\end{cases}$$

O resultado desse teste não altera o critério de desempate: caso $b$ e $s$
não difiram significativamente quanto ao retorno médio, escolhe-se a de
menor desvio-padrão amostral, seja a diferença entre as variâncias
significativa ou não. O teste indica apenas se essa diferença é
estatisticamente detectável.

(ii) Frequência de meses com retorno positivo, apresentada de forma
descritiva como critério alternativo de desempate, para verificar se ele
conduz à mesma escolha que o desvio-padrão.

O nível de significância adotado é $\alpha = 0.05$ em todas as etapas, e a
potência desejada é $1 - \beta = 0.8$.

### Tamanho de efeito mínimo relevante ($\delta^*$ e $d^*$)

A diferença mínima de retorno mensal que justificaria preferir uma ação a
outra depende do perfil do investidor, dos custos de transação e dos
impostos, de modo que não há um valor único aplicável a este problema.

Na escala dos retornos, adotou-se $\delta^* = 0.5$ ponto percentual ao mês,
o que equivale a aproximadamente 6.2% ao ano em regime composto. O valor
tem como referência o prêmio de risco das ações, isto é, o retorno
adicional das ações em relação a aplicações praticamente sem risco, que foi
de cerca de 6% ao ano no mercado norte-americano entre 1889 e 1978
[@mehra1985]. Uma diferença entre duas ações dessa ordem de grandeza foi
considerada relevante para os fins deste estudo. Como esse prêmio se refere
a outro mercado, a outro período e ao mercado como um todo, e não a duas
ações específicas, o valor deve ser entendido apenas como uma referência de
ordem de grandeza. Ele é utilizado para avaliar a relevância prática das
diferenças estimadas pelo método de Tukey, distinguindo significância
estatística de significância prática.

Para o cálculo da potência, seria necessária uma estimativa do
desvio-padrão dos retornos independente dos dados analisados, que não está
disponível. Adotou-se, por isso, o efeito normalizado $d^* = 0.5$, em
unidades do desvio-padrão $\sigma$ de um retorno mensal, que corresponde ao
efeito de magnitude "média" da convenção de Cohen [@cohen1988; @ellis2010].
Apesar do mesmo valor numérico, $\delta^*$ está em pontos percentuais e
$d^*$ em desvios-padrão, de modo que não representam o mesmo efeito.

```{r delta, echo=TRUE}
delta_star <- 0.5  # delta*: diferença relevante, em p.p. ao mês
d_star     <- 0.5  # d*: efeito de planejamento, em unidades de sigma
```

Os dois valores são usados em etapas distintas: `delta_star` na
interpretação da relevância prática das diferenças estimadas, e `d_star`
como efeito-alvo nos cálculos de potência.

### Descrição da coleta e consolidação dos dados

O arquivo `DadosAcoesGrupoA.csv` contém 36 linhas e 5 colunas, sem
cabeçalho, com os preços de fechamento mensais de cada ação (colunas),
ordenados do mês mais recente para o mais antigo. As colunas foram nomeadas
A1 a A5, na ordem em que aparecem no arquivo. Como o retorno de um mês
depende do preço do mês anterior, a série foi invertida para a ordem
cronológica antes do cálculo, o que resulta em $n = 35$ retornos por ação.

## Análise Exploratória

Os dados foram carregados e consolidados conforme descrito no Desenho
experimental:

```{r dados-codigo, ref.label="dados", eval=FALSE}
```

O código lê os preços, inverte a série para a ordem cronológica e calcula
os `r n` retornos mensais de cada ação, armazenados na matriz `ret` e, em
formato longo, no *data frame* `df` (`r nrow(df)` linhas, uma por par
ação-mês), utilizado no ajuste dos modelos. As ações de maior e segunda
maior média amostral são `r b` e `r s`.

A Tabela 1 resume as estatísticas descritivas dos retornos mensais por ação.

```{r sumario, echo=TRUE}
ic <- t(apply(ret, 2, function(r) t.test(r)$conf.int))
resumo <- data.frame(Acao     = colnames(ret),
                     Media    = colMeans(ret),
                     IC95     = sprintf("[%.3f; %.3f]", ic[, 1], ic[, 2]),
                     DP       = apply(ret, 2, sd),
                     Mediana  = apply(ret, 2, median),
                     Min      = apply(ret, 2, min),
                     Max      = apply(ret, 2, max),
                     MesesPos = colSums(ret > 0))
knitr::kable(resumo, digits = 3, row.names = FALSE,
             caption = "Estatísticas descritivas dos retornos mensais (%) por ação")
```

As médias mensais variam de `r round(min(resumo$Media), 2)`% a
`r round(max(resumo$Media), 2)`%. Os intervalos de confiança de 95% de A1 e
A3 estão inteiramente acima de zero, o de A2 está inteiramente abaixo de
zero, e os de A4 e A5 contêm o zero. Essa etapa apresenta apenas um panorama descritivo, ficando as
comparações entre ações reservadas para a Análise Estatística.

A Figura 1 mostra a evolução dos preços normalizados pelo primeiro mês da
série, e a Figura 2, a distribuição dos retornos mensais por ação.

```{r precos, fig.width=7, fig.height=3.5, fig.cap="Preços de fechamento normalizados pelo primeiro mês da série (base 100)"}
Pn  <- sweep(P, 2, P[1, ], "/") * 100
dfP <- data.frame(Mes   = rep(0:n, times = ncol(P)),
                  Acao  = rep(colnames(P), each = n + 1),
                  Preco = as.vector(Pn))
ggplot(dfP, aes(x = Mes, y = Preco, colour = Acao)) +
  geom_line(linewidth = 0.8) +
  labs(x = "Mês", y = "Preço normalizado", colour = "Ação") +
  theme_minimal()
```

Na Figura 1, A1 e A3 apresentam trajetória predominantemente ascendente e
terminam o período aproximadamente
`r round(100 * (P[n + 1, "A1"] / P[1, "A1"] - 1))`% e
`r round(100 * (P[n + 1, "A3"] / P[1, "A3"] - 1))`% acima do preço inicial, respectivamente.
A2 termina `r abs(round(100 * (P[n + 1, "A2"] / P[1, "A2"] - 1)))`% abaixo
do preço inicial, enquanto A4 e A5 terminam
`r round(100 * (P[n + 1, "A4"] / P[1, "A4"] - 1))`% e
`r round(100 * (P[n + 1, "A5"] / P[1, "A5"] - 1))`% acima. Vale notar que estas são as
duas ações cujos intervalos de confiança da média mensal contém zero
(vide Tabela 1).

```{r boxplot, fig.width=7, fig.height=3.5, fig.cap="Retornos mensais por ação (pontos vermelhos: médias)"}
ggplot(df, aes(x = Acao, y = Ret, fill = Acao)) +
  geom_boxplot(alpha = 0.6, outlier.shape = NA) +
  geom_jitter(width = 0.1, alpha = 0.6) +
  stat_summary(fun = mean, geom = "point", colour = "red", size = 3) +
  geom_hline(yintercept = 0, linetype = 2) +
  labs(y = "Retorno mensal (%)", x = NULL) +
  theme_minimal() +
  theme(legend.position = "none")
```

Na Figura 2, a posição das distribuições é compatível com a Tabela 1: os
retornos de A1 e A3 concentram-se acima de zero, e os das demais, em torno
de zero ou abaixo dele. As dispersões são da mesma ordem de grandeza, com
desvios-padrão entre `r round(min(resumo$DP), 2)` e `r round(max(resumo$DP), 2)` p.p.. Pelo critério de 1.5 vezes a amplitude interquartil, há `r sum(sapply(colnames(ret), function(a) length(boxplot.stats(ret[, a])$out)))` observações além dos limites dos boxplots, no total das cinco ações.


## Análise Estatística

### Validação das premissas do modelo

Antes da ANOVA, verificam-se as premissas do modelo de normalidade e variância 
homogênea entre as ações. Apesar de não ser possível verificar, a indepêndencia também é avaliada. Com delineamento balanceado, como neste caso, a ANOVA é relativamente robusta a violações moderadas de normalidade e de homocedasticidade [@montgomery2005]. Nos testes utilizados (Shapiro-Wilk,Fligner-Killeen e Durbin-Watson), a hipótese nula corresponde 
à premissa satisfeita; a não rejeição indica, portanto, apenas que não 
houve evidência suficiente para a reijeição, não que ela esteja comprovada. 
Por isso, os testes foram combinados com a análise gráfica dos resíduos.

```{r modelo}
modelo <- aov(Ret ~ Acao, data = df)
```

O objeto `modelo` armazena os resíduos e os valores ajustados utilizados
nos gráficos e testes a seguir.

```{r normalidade, fig.width=8, fig.height=3.5, fig.cap="Gráfico quantil-quantil dos resíduos (esquerda) e resíduos em função dos valores ajustados (direita)"}
par(mfrow = c(1, 2), mar = c(4, 4, 1, 1))
qqPlot(modelo$residuals, pch = 16, las = 1, id = FALSE,
       xlab = "Quantis da Normal", ylab = "Resíduos")
plot(modelo$fitted.values, modelo$residuals, pch = 16, las = 1,
     xlab = "Valores ajustados", ylab = "Resíduos")
abline(h = 0, lty = 2)

sw  <- shapiro.test(modelo$residuals); sw
fkA <- fligner.test(Ret ~ Acao, data = df); fkA

# Variância agrupada (aula 6) e comparação com o QM_Res da ANOVA
S2p <- sum((n - 1) * apply(ret, 2, var)) / (ncol(ret) * (n - 1))
c(S2_agrupada = S2p, QM_Res = summary(modelo)[[1]]["Residuals", "Mean Sq"])
```

**Normalidade.** O teste de Shapiro-Wilk não rejeita a normalidade dos
resíduos ($p = `r round(sw$p.value, 3)`$), e o gráfico quantil-quantil
(Figura 3, esquerda) não indica desvios sistemáticos em relação à reta.

**Homocedasticidade.** O teste de Fligner-Killeen não rejeita a igualdade de
variâncias entre as ações ($p = `r round(fkA$p.value, 3)`$), e o gráfico de
resíduos por valores ajustados (Figura 3, direita) mostra dispersões
semelhantes nos cinco níveis. A razão máxima entre os desvios-padrão das
ações é de aproximadamente `r round(max(resumo$DP) / min(resumo$DP), 2)`. Considera-se, assim, adequado o uso de uma variância comum $\sigma^2$,
estimada pela variância agrupada das cinco ações, que coincide com o
$QM_{Res}$ da ANOVA (`r round(S2p, 3)`).

**Independência.** A ANOVA e o método de Tukey tratam cada retorno mensal
como uma observação independente. Como os dados são séries temporais, os
retornos de meses consecutivos de uma mesma ação poderiam estar
correlacionados (autocorrelação). Nesse caso, as observações conteriam
menos informação independente do que o número de meses sugere, a
incerteza das médias seria subestimada e os testes tenderiam a indicar
diferenças com mais frequência do que o nível de significância adotado.
A autocorrelação de primeira ordem foi avaliada pelo teste de
Durbin-Watson, que depende da ordenação das observações [@campelo2018] e,
por isso, foi aplicado a cada série de retornos em ordem cronológica.

```{r independencia}
set.seed(2026)  # o p-valor do durbinWatsonTest é obtido por reamostragem
dw <- t(sapply(colnames(ret), function(a) {
  r <- durbinWatsonTest(lm(ret[, a] ~ 1))
  c(Autocorrelacao = r$r, DW = r$dw, p_valor = r$p)
}))
knitr::kable(dw, digits = 3,
             caption = "Teste de Durbin-Watson para cada série de retornos")
```

O teste de Durbin-Watson não rejeita a ausência de autocorrelação de
primeira ordem em nenhuma das séries (Tabela 2), e as estatísticas DW estão
próximas de 2, valor esperado na ausência de autocorrelação.

A independência também pressupõe que os retornos de ações diferentes num
mesmo mês não estejam associados, o que ocorreria se elas reagissem em
conjunto às condições de mercado. A Tabela 3 apresenta a correlação entre
os retornos mensais das ações.

```{r correlacao}
knitr::kable(cor(ret), digits = 2,
             caption = "Correlação entre os retornos mensais das ações")
```

As correlações são baixas (em módulo, no máximo `r round(max(abs(cor(ret)[upper.tri(cor(ret))])), 2)`), o que indica pouca associação linear entre os retornos das ações em um mesmo mês nesta amostra. 

Embora autocorrelações e correlações baixas não garantam independência, os resultados não fornecem evidência de uma forte dependência linear que, por si só, inviabilize a aplicação da ANOVA e do teste de Tukey.

Adotou-se, portanto, a independência das observações como premissa do
modelo.

### Etapa 1: ANOVA

Com as premissas avaliadas, a ANOVA testa a igualdade dos retornos
médios das cinco ações.

```{r anova}
ss <- summary(modelo)[[1]]; ss
```

A hipótese nula de igualdade dos retornos médios é rejeitada
($F = `r round(ss[1, "F value"], 2)`$, $p < 0.001$): ao menos uma ação tem
retorno médio diferente das demais. Como a ANOVA não indica quais médias
diferem, essa questão é tratada pelas comparações múltiplas.

### Etapa 2: comparações múltiplas de Tukey

Após a ANOVA indicar diferença significativa entre as médias, aplica-se o teste de Tukey para realizar comparações par a par entre as cinco ações, controlando o erro do conjunto de comparações. São calculados intervalos de confiança simultâneos de 95% para cada diferença entre médias.

```{r tukey, fig.width=7, fig.height=3.8, fig.cap="Intervalos de confiança simultâneos de 95% (Tukey) para as diferenças entre médias"}
set.seed(2026)  # quantis e p-valores de Tukey são obtidos numericamente
tuk    <- glht(modelo, linfct = mcp(Acao = "Tukey"))
tuk_CI <- confint(tuk, level = 0.95)
tuk_CI

par(mar = c(4, 8, 2, 1))
plot(tuk_CI, main = "", xlab = "Diferença de retorno médio (p.p./mês)")

# b e s empatam se o IC de Tukey da diferença entre elas contém o zero;
# só nesse caso o critério de desempate (menor desvio-padrão) é aplicado
k_bs   <- which(rownames(tuk_CI$confint) %in%
                  c(paste(s, "-", b), paste(b, "-", s)))
empate <- tuk_CI$confint[k_bs, "lwr"] <= 0 & tuk_CI$confint[k_bs, "upr"] >= 0
rec    <- if (!empate) b else if (sd(x) <= sd(y)) b else s
empate

# Diferença b - s, com IC simultâneo de 95% e p-valor ajustado de Tukey
sinal  <- if (rownames(tuk_CI$confint)[k_bs] == paste(b, "-", s)) 1 else -1
dif_bs <- sinal * tuk_CI$confint[k_bs, c("Estimate", "lwr", "upr")]
if (sinal < 0) dif_bs[2:3] <- rev(dif_bs[2:3])
p_bs   <- summary(tuk)$test$pvalues[k_bs]
round(c(dif_bs, p_ajustado = p_bs), 3)
```

Na Figura 4, intervalos que não contêm o zero indicam diferenças
significativas. A ação de maior média amostral é a `r b`, e o único
intervalo envolvendo a `r b` que contém o zero é o da diferença em relação
à `r s`. Ambas têm retorno médio significativamente maior que o de A2, A4
e A5, com diferenças estimadas entre aproximadamente 1.5 e 2.6 p.p. ao mês,
de três a cinco vezes $\delta^*$; essas diferenças são, portanto, tanto
estatisticamente significativas quanto relevantes do ponto de vista
prático, e as três ações são descartadas como candidatas. Entre as demais, apenas a diferença A4 $-$ A2 é significativa, o que não altera a decisão.

As ações `r b` e `r s` formam, assim, o grupo de candidatas ao maior retorno médio. A não rejeição da igualdade entre elas não é evidência de que sejam iguais, mas indica que o procedimento de Tukey não detectou diferença entre as duas. A diferença estimada é de $`r round(dif_bs[1], 2)`$ p.p. ao mês a favor da `r b` (IC simultâneo de 95%: $[`r round(dif_bs[2], 2)`; `r round(dif_bs[3], 2)`]$; $p$ ajustado $= `r round(p_bs, 3)`$). Assim, elas são consideradas empatadas, e o critério de desempate é aplicado a seguir.

### Critérios de desempate entre `r b` e `r s`

A variabilidade é comparada pelo teste de Fligner-Killeen, enquanto a frequência é obtida pela contagem dos meses com retorno positivo.

```{r desempate}
# (i) Variabilidade: teste de Fligner-Killeen entre as duas ações
fk <- fligner.test(list(x, y)); fk

# (ii) Critério alternativo: meses com retorno positivo
pos <- c(sum(x > 0), sum(y > 0)); names(pos) <- c(b, s); pos

# Incerteza da comparação entre os desvios-padrão: IC da razão de variâncias
iv <- var(x) / var(y)
q  <- qf(0.975, n - 1, n - 1)
round(c(razao = iv, inferior = iv / q, superior = iv * q), 3)
```

A saída apresenta o teste de Fligner-Killeen entre as duas ações e o
número de meses com retorno positivo de cada uma. A Tabela 4 resume as
estatísticas das duas ações, e os resultados são discutidos nos itens
(i) e (ii).

```{r tabela-comp}
icx <- rbind(t.test(x)$conf.int, t.test(y)$conf.int)
knitr::kable(data.frame(
  Acao     = c(b, s),
  Media    = c(mean(x), mean(y)),
  IC95     = sprintf("[%.3f; %.3f]", icx[, 1], icx[, 2]),
  DP       = c(sd(x), sd(y)),
  MesesPos = pos),
  digits = 3, row.names = FALSE,
  caption = paste0("Comparação entre ", b, " e ", s))
```

Na Tabela 4, as duas ações apresentam médias e desvios-padrão de
magnitudes semelhantes.

**(i) Variabilidade (critério adotado).** A `r rec` apresentou o menor
desvio-padrão amostral (`r sprintf("%.2f", sd(x))` p.p. para a `r b` e
`r sprintf("%.2f", sd(y))` p.p. para a `r s`), mas o teste de
Fligner-Killeen não rejeita a igualdade das variâncias
($p = `r round(fk$p.value, 3)`$). A imprecisão dessa comparação pode ser
quantificada pela razão entre as variâncias estimadas, que é de
$`r round(iv, 2)`$ (IC 95\%: $[`r round(iv / q, 2)`;
`r round(iv * q, 2)`]$): os dados são compatíveis com uma variância da
`r b` de `r round(iv / q, 1)` a `r round(iv * q, 1)` vezes a variância da
`r s`. Não se pode afirmar, portanto, que uma
das ações tenha menor variabilidade populacional. Dessa forma, a escolha da `r rec`
decorre do critério de desempate definido de menor
desvio-padrão amostral, e não de uma diferença de risco demonstrada.

**(ii) Meses com retorno positivo (critério alternativo).** Ambas `r b` e
`r s` tiveram retorno positivo em `r pos[1]` dos `r n` meses. O critério alternativo, portanto, não distingue as duas ações. Consequentemente, não há divergência nas decisões, dado que o critério alternativo se mostra neutro para o desempate.

### Potência do teste

Como várias conclusões anteriores se baseiam na não rejeição de hipóteses
nulas, é necessário avaliar a sensibilidade dos testes. A potência foi
calculada *a priori* para o efeito normalizado $d^*$, e não a partir do
efeito observado, pois a avaliação *a posteriori* do erro tipo II com o
efeito observado é uma abordagem inadequada
[@montgomery2010; @hoenig2001]. Foram realizados dois cálculos, um para cada etapa da análise. Em ambos, $d^*$ está em unidades do desvio-padrão $\sigma$ de um retorno mensal
($\sigma = 1$ na escala normalizada) [@mathews2010]:

1. potência da ANOVA, ao nível $\alpha = 0.05$, no cenário
   conservador em que apenas duas ações diferem por $d^*$, com desvios
   simétricos em relação à média global e as demais sem efeito,
   $\tau = \{-d^*/2, d^*/2, 0, 0, 0\}$;
2. potência das comparações entre pares, aproximada pela
   comparação de duas médias independentes com correção de Bonferroni
   ($\alpha/K$, com $K = 10$). Como a correção de Bonferroni é mais
   conservadora que o método de Tukey, esse cálculo fornece uma referência
   conservadora para planejamento, e não a potência exata do procedimento
   de Tukey.
   
```{r power}
tau <- c(-d_star/2, d_star/2, 0, 0, 0)
K   <- 10

# 1. ANOVA
potA  <- power.anova.test(groups = 5, n = n, between.var = var(tau),
                          within.var = 1, sig.level = 0.05)$power
npotA <- power.anova.test(groups = 5, between.var = var(tau),
                          within.var = 1, sig.level = 0.05, power = 0.80)$n

# 2. Pares (Bonferroni)
potC  <- power.t.test(n = n, delta = d_star, sd = 1,
                      sig.level = 0.05 / K, type = "two.sample")$power
npotC <- power.t.test(delta = d_star, sd = 1, sig.level = 0.05 / K,
                      power = 0.80, type = "two.sample")$n

round(c(potA = potA, npotA = npotA, potC = potC, npotC = npotC), 3)
```

Com $n = `r n`$ meses, a potência da ANOVA para $d^* = `r d_star`$ é de
`r round(100 * potA, 1)`\% (seriam necessários `r ceiling(npotA)` meses
para 80%). A estimativa para as comparações entre pares é de
`r round(100 * potC, 1)`\% (`r ceiling(npotC)` observações por grupo para
80%). Ambas ficam abaixo dos 80% desejados.
A não rejeição da igualdade entre `r b` e `r s` pode, portanto, refletir a
baixa sensibilidade do experimento, e não é evidência de igualdade. Essas
estimativas dependem das hipóteses simplificadoras adotadas e devem ser
lidas como referências de planejamento.

## Conclusões e Recomendações

- Ao nível $\alpha = 0.05$, rejeita-se a hipótese de que as cinco ações
  tenham o mesmo retorno médio ($p < 0.001$). Segundo as comparações de
  Tukey, **`r b`** e **`r s`** têm retorno médio significativamente maior
  que o de A2, A4 e A5, mas não diferem significativamente entre si.
- Entre `r b` e `r s`, a diferença observada favorece a `r b`
  ($`r round(mean(d), 2)`$ p.p. ao mês), mas não é estatisticamente
  significativa (Tukey, $p = `r round(p_bs, 3)`$), e o intervalo de
  confiança da diferença é compatível tanto com diferença nula quanto com
  vantagem de qualquer uma das duas. O intervalo inclui diferenças acima de
  $\delta^*$, de modo que não se pode descartar uma vantagem relevante da
  `r b`. Também não foi detectada diferença significativa de variabilidade
  ($p = `r round(fk$p.value, 3)`$). Os dados não permitem, portanto,
  concluir que uma das ações seja superior.
- **Escolha:** como as médias de `r b` e `r s` não diferiram
  significativamente, aplica-se o critério de desempate definido na
  Introdução para o investidor de perfil conservador, e **recomenda-se a
  `r rec`**, de menor desvio-padrão amostral
  (`r sprintf("%.2f", min(sd(x), sd(y)))` p.p., contra
  `r sprintf("%.2f", max(sd(x), sd(y)))` p.p.). A recomendação decorre simplesmente 
  da regra de decisão adotada e da estimativa amostral, e não de uma demonstração
  estatística de menor risco.
  - **Critério alternativo:** a frequência de meses com retorno positivo
  (`r pos[1]` e `r pos[2]` dos `r n` meses para a `r b` e a `r s`) não distingue as duas ações.
- **Contribuição da análise estatística:** uma escolha baseada apenas nas
  médias amostrais indicaria a `r b`. A análise confirmou que `r b` e
  `r s` têm retorno médio superior ao das demais ações, mas mostrou que a
  vantagem da `r b` sobre a `r s` está dentro da incerteza dos dados (IC
  simultâneo de 95% da diferença:
  $[`r round(dif_bs[2], 2)`; `r round(dif_bs[3], 2)`]$ p.p. ao mês). A
  ordem entre as duas não pode, portanto, ser estabelecida com os dados
  disponíveis, e é isso que permite que o critério de desempate oriente a escolha.
- **Limitações e melhorias:** o modelo de um fator não representa um
  eventual efeito comum de mercado entre as ações observadas no mesmo mês;
  as correlações baixas da Tabela 3 não indicam presença de associação linear nesta
  amostra, mas não garantem independência. Recomendam-se (i) aumentar o número de meses para cerca de
  `r ceiling(npotC)`, caso se deseje 80% de potência nas comparações entre
  pares para $d^*$, ressalvando que séries mais longas tornam mais forte a
  hipótese de estabilidade dos retornos; e (ii) usar preços ajustados por dividendos e desdobramentos e
  descontar custos de transação e impostos, que afetam o retorno líquido do
  investidor.

## Referências

::: {#refs}
:::

## Papéis da equipe

- Amanda Bomfim Moitinho: Verificadora
- David Felipe Brochero Giraldo: Relator
- Henrique Marques Cruz: Relator

## Declaração sobre o uso de IA generativa e tecnologias assistidas por IA

Durante a preparação deste trabalho, os autores utilizaram o assistente de
IA Claude (Anthropic) para apoiar a estruturação do código de análise
estatística em R e a revisão do texto e da análise. Após o uso dessa
ferramenta, os autores revisaram e editaram o conteúdo conforme necessário e
assumem total responsabilidade pelo conteúdo do relatório.